ACORDAO-COMPLETO-2345649

ACÓRDÃO 722/2019 ATA 9/2019 - PLENÁRIO

VISTOS, relatados e discutidos estes autos de tomada de contas especial autuada por conversão do processo de levantamento sob o TC Processo 021.482/2009-3, nos termos do Acórdão 2167/2015-TCU-Plenário, diante dos indícios de superfaturamento no Contrato 0800.0043403.08-02 (CT 112) celebrado entre a Petróleo Brasileiro S/A (Petrobras) e o Consórcio CCPR-REPAR (formado pela Construções e Comércio Camargo Corrêa S/A e pela Promon Engenharia Ltda.) para a execução das obras na unidade de coque das unidades auxiliares da Refinaria Presidente Getúlio Vargas no Estado do Paraná (Repar) ;
ACORDAM os Ministros do Tribunal de Contas da União, reunidos em Sessão do Plenário, ante as razões expostas pelo Relator, em:
9.1. decretar cautelarmente a indisponibilidade dos bens da Promon Engenharia Ltda. pelo prazo de 1 (um) ano sob o valor histórico de R$ 703.831.098,95, atualizado monetariamente a partir das datas indicadas nos demonstrativos de débito acostados à Peça 154, nos termos do art. 44, § 2º, da Lei nº 8.443, de 1992, e dos arts. 273 e 274 do RITCU, devendo essa medida alcançar os bens considerados bastantes para garantir o integral ressarcimento do débito apurado nos autos, aí ressalvados, contudo, os bens financeiros necessários à continuidade das operações da pessoa jurídica;
9.2. considerar, como termo inicial para a contagem do prazo fixado pelo 9.1 deste Acórdão, a data de averbação da aludida cautelar nos respectivos órgãos de registro dos bens;
9.3. determinar que a Secretaria-Geral de Controle Externo adote todas as providências necessárias à efetivação das medidas inerentes à indisponibilidade de bens determinadas por este Acórdão, em sintonia, por exemplo, com o item 9.8 do Acórdão 1083/2017-TCU-Plenário;
9.4. determinar que a SeinfraOperações adote as seguintes medidas:
9.4.1. promova, nos termos do ar. 44, § 2º, da Lei 8.443, de 1992, e do art. 276, § 3º, do RITCU, a oitiva do responsável relacionado no item 9.1 deste Acórdão, para que, querendo, no prazo de 15 (quinze) dias, apresente as suas manifestações sobre a referida cautelar de indisponibilidade dos bens;
9.4.2. informe ao responsável relacionado no item 9.1 deste Acórdão que, no âmbito da respectiva resposta à oitiva referida no item 9.4.1 deste Acórdão, fica desde já franqueada a possibilidade de serem indicados os bens por ele considerados essenciais à manutenção das atividades operacionais da pessoa jurídica, com as devidas justificativas, estando, assim, não suscetíveis ao alcance da aludida cautelar patrimonial constritiva, em sintonia com as mais recentes decisões do STF (v. g.: MS 34446 MC-DF) ;
9.4.3. autue o correspondente processo apartado especifico de "indisponibilidade de bens", nos termos do art. 44 da Resolução TCU nº 259, de 2014, com vistas a tratar das medidas processuais cabíveis para a identificação e a indisponibilidade dos respectivos bens;
9.5. determinar que, nos termos dos arts. 10, § 1º, 12, I e II, e 16, § 2º, da Lei 8.443, de 1992 e dos arts. 202, I e II, e 209, §§ 5º e 6º, do RITCU, a SeinfraOperações promova a citação dos responsáveis identificados nestes autos para que, no especial e improrrogável prazo de 60 (sessenta) dias, apresentem as suas alegações de defesa sobre as falhas consistentes no débito apurado junto ao contrato principal e/ou recolham aos cofres da Petrobras S/A o débito pelo valor histórico de R$ 703.831.098,95, atualizado monetariamente a partir das datas indicadas no demonstrativo de débito à Peça 154 até o efetivo recolhimento, abatendo-se, na oportunidade, as quantias já eventualmente ressarcidas, na forma da legislação em vigor, em face das seguintes irregularidades:
9.5.1. José Sérgio Gabrielli de Azevedo, como presidente da Petrobras, em decorrência de não cumprir os deveres inerentes aos cargos de administrador da empresa estatal, aí incluídos os dispostos no art. 158 da Lei nº 6.404, de 1976, ao deixar de adotar as providências para apurar as irregularidades, em face do seu conhecimento, tendo sido conivente e deixado de atuar para efetivamente prevenir, apurar e impedir a prática de atos ilícitos, além de, por dolo ou erro grosseiro, falhar no seu dever de diligência previsto no art. 153 da Lei nº 6.404, de 1976, e por ter atuado com conivência, imperícia, imprudência ou negligência em relação à deficiente supervisão e controle das irregularidades praticadas pelos seus subordinados;
9.5.2. Renato de Souza Duque, como diretor de Serviços da Petrobras, em decorrência de se omitir intencionalmente no seu poder-dever de agir para impedir a ação delituosa contra as licitações da Petrobras, pelo recebimento de vantagem indevida das empresas cartelizadas, permitindo o direcionamento das licitações, com restrição à competitividade dos certames, além da divulgação de informações sigilosas da Petrobras e da prática de preços excessivos, com ofensa, assim, ao disposto no art. 37 e 173, § 1º, III, da CF88 e, por analogia, no art. 3º da Lei nº 8.666, de 1993, além do item 1.2 do então vigente Decreto nº 2.745, de 1998;
9.5.3. Pedro José Barusco Filho, como gerente executivo da Petrobras, em decorrência de se omitir intencionalmente no seu poder-dever de agir para impedir a ação delituosa contra as licitações da Petrobras, pelo recebimento de vantagem indevida das empresas cartelizadas, permitindo o direcionamento das licitações, com restrição à competitividade dos certames, além da divulgação de informações sigilosas da Petrobras e da prática de preços excessivos, com ofensa, assim, ao disposto no art. 37 e 173, § 1º, III, da CF88 e, por analogia, no art. 3º da Lei nº 8.666, de 1993, além do item 1.2 do então vigente Decreto nº 2.745, de 1998;
9.5.4. Paulo Roberto Costa, como diretor de Abastecimento da Petrobras, em decorrência de se omitir intencionalmente no seu poder-dever de agir para impedir a ação delituosa contra as licitações da Petrobras, pelo recebimento de vantagem indevida das empresas cartelizadas, permitindo o direcionamento das licitações, com restrição à competitividade dos certames, além da divulgação de informações sigilosas da Petrobras e da prática de preços excessivos, com ofensa, assim, ao disposto no art. 37 e 173, § 1º, III, da CF88 e, por analogia, no art. 3º da Lei nº 8.666, de 1993, além do item 1.2 do então vigente Decreto nº 2.745, de 1998;
9.5.5. Dalton dos Santos Avancini, como presidente da Camargo Correa, Eduardo Hermelino Leite, como vice-presidente da Camargo Correa, e João Ricardo Auler, como presidente do Conselho de Administração da Camargo Correa, por contribuíram para o cometimento de dano ao erário decorrente de pagamento de vantagens ilícitas a diversos agentes públicos, visando auferir benefícios indevidos no bojo do Contrato 0800.0043403.08-02 (CT 112) , com os seus aditivos, além da fraude à licitação mediante ajuste prévio de preços e propostas junto a outras licitantes viabilizada mediante procedimentos de lavagem de dinheiro e pagamento de propinas, com ofensa, assim, ao disposto no art. 37 e 173, § 1º, III, da CF88 e, por analogia, nos arts. 3º e 90 da Lei nº 8.666, de 1993, além do item 1.2 do então vigente Decreto nº 2.745, de 1998;
9.5.6. Construções e Comércio Camargo Correa S/A, Camargo Corrêa S/A e Promon Engenharia Ltda., além do Consórcio CCPR-REPAR, se ainda existente, em decorrência do pagamento de vantagens indevidas a dirigentes da Petrobras com o objetivo de fraudar as licitações da Repar, atuando em cartel, por meio da divisão de mercado, combinação prévia de preços e solicitação de propostas de cobertura, com vistas a direcionar licitações e obter vantagens ilícitas para si e para as demais empresas cartelizadas, com ofensa, assim, ao disposto no art. 37 e 173, § 1º, III, da CF88 e, por analogia, no art. 3º da Lei nº 8.666, de 1993, além do item 1.2 do então vigente Decreto nº 2.745, de 1998;
9.6. determinar que, nos termos dos arts. 10, § 1º, 12 e 16, § 2º, da Lei 8.443, de 1992 e dos arts. 202 e 209 do RITCU, a SeinfraOperações promova a audiência de Sandoval Dias Aragão, como gerente geral de Serviços e Logística da Petrobras, e de Sérgio dos Santos Arantes, como gerente de Custo e Estimativas de Prazos de Serviços e Logística da Petrobras, para que, no especial e improrrogável prazo de 60 (sessenta) dias, apresentem as suas razões de justificativa sobre todas as falhas resultantes no débito apurado nestes autos e, especialmente, sobre aprovar e elaborar, respectivamente, o normativo interno da Petrobras PG-12, com o permissivo para que as propostas da licitação pudessem contemplar preços até 20% acima das estimativas de preços da Petrobras, além de terem aprovado orçamento incompleto e sem o suficiente detalhamento para a obra, e com preços superiores aos paradigmas de mercado, contribuindo para o superfaturamento detectado no Contrato 0800.0043403.08-02 (CT 112) , com ofensa, assim, ao disposto no art. 37 e 173, § 1º, III, da CF88 e, por analogia, no art. 6º, IX, "f", da Lei nº 8.666, de 1993, além dos itens 1.2 e 1.3 do então vigente Decreto nº 2.745, de 1998, até porque, ao atuarem na formulação dos parâmetros para o subsequente orçamento do aludido empreendimento, eles teriam contribuído para a ocorrência do suscitado dano ao erário, ante a ausência do necessário detalhamento nos subjacentes projetos técnicos para a obra, permitindo que o superfaturamento fosse mais facilmente, assim, praticado sob a malsinada margem de 20%;
9.7. determinar que a SeinfraOperações adote as seguintes medidas:	
9.7.1. atente para a necessidade de atribuir a devida celeridade sobre a conclusão de mérito do presente processo, sem prejuízo, contudo, de promover a efetiva responsabilização de todos os demais agentes políticos e administrativos faltosos, além das demais pessoas físicas e jurídicas não colaboradoras com o Ministério Público Federal e a Polícia Federal ou das pessoas indevidamente beneficiárias dos indigitados desvios de recursos federais, aí incluídos os partidos políticos, a partir dos novos elementos de convicção obtidos junto aos acordos de colaboração premiada ou de leniência já compartilhados com o TCU, em respeito ao princípio da busca da verdade material, devendo a unidade técnica apresentar o seu parecer sobre a efetiva responsabilização desses agentes políticos ou administrativos e dessas pessoas físicas ou jurídicas ao Ministro-Relator, com a consequente proposta de citação ou audiência desses responsáveis, ainda que sob a condição de beneficiários dos ilícitos, nos termos do art. 16, § 2º, da Lei nº 8.443, de 1992, dentro do prazo de 90 (noventa) dias contados da prolação deste Acórdão;
 9.7.2. envie a cópia deste Acórdão, acompanhado do Relatório e da Proposta de Deliberação que o fundamenta, juntamente com as manifestações da SeinfraOperações acostadas às Peças 153, 154 e 155, para os responsáveis relacionados nos itens 9.1 e 9.5 deste Acórdão, com o intuito de subsidiar as correspondentes manifestações nestes autos, sem prejuízo de também determinar que os aludidos responsáveis apresentem as suas defesas, em resposta à respectiva oitiva ou citação, acompanhadas dos subjacentes sumários, de sorte que, no respectivo sumário, o responsável faça listar objetivamente o título de cada questão essencial que ele pretende ver efetiva e necessariamente apreciada pelo TCU sobre a sua defesa, com a clara indicação de todas as páginas inerentes à cada questão essencial, na correspondente peça de defesa, em homenagem, assim, ao princípio da cooperação processual, nos termos dos arts. 6º e 15 da Lei n.º 13.105 (Código de Processo Civil) , de 2015, e do art.298 do RITCU; e 
9.7.3. envie a cópia deste Acórdão, acompanhado do Relatório e da Proposta de Deliberação que o fundamenta, à Força-Tarefa do Ministério Público Federal na Operação Lava-Jato, à Força-Tarefa da Advocacia-Geral da União na Operação Lava-Jato, ao Juiz Federal Titular da 13ª Vara Federal de Curitiba, à Controladoria-Geral da União e à Diretoria de Governança, Risco e Conformidade da Petrobras, para ciência e adoção das medidas porventura cabíveis, esclarecendo que o TCU tem buscado respeitar os efeitos dos acordos judiciais de colaboração premiada com a adjacente leniência em prol das pessoas colaboradoras com o MPF, sem prejuízo de solicitar que, após a celebração de novos acordos de colaboração premiada com a adjacente leniência, o MPF notifique o TCU para que possa deliberar sobre a eventual extensão dos efeitos desses acordos no âmbito dos processos de controle externo financeiro do TCU.

Tomada de contas especial autuada diante dos indícios de superfaturamento no contrato para a execução das obras da unidade de coque das unidades auxiliares da Refinaria Presidente Getúlio Vargas no Estado do Paraná (Repar).

Petróleo Brasileiro S/A (Petrobras).

3. Responsáveis: José Sérgio Gabrielli de Azevedo (CPF XXX.750.395-XX); Paulo Roberto Costa (CPF XXX.612.879-XX); Pedro José Barusco Filho (CPF XXX.145.708-XX); Renato de Souza Duque (CPF XXX.515.167-XX); Sandoval Dias Aragão (CPF XXX.203.586-XX); Sérgio dos Santos Arantes (CPF XXX.417.367-XX); Dalton dos Santos Avancini (CPF XXX.948.488-XX), Eduardo Hermelino Leite (CPF XXX.968.148-XX); João Ricardo Auler (CPF XXX.666.088-XX); Consórcio CCPR-REPAR (CNPJ 10.197.769/0001-03); Camargo Corrêa S/A (CNPJ 01.098.905/0001-09); Construções e Comércio Camargo Correa S/A (CNPJ 61.522.512/0001-02); Promon Engenharia Ltda. (CNPJ 61.095.923/0001-69).

13.1. Ministros presentes: José Mucio Monteiro (Presidente), Walton Alencar Rodrigues, Benjamin Zymler, Raimundo Carreiro e Bruno Dantas.
13.2. Ministro-Substituto convocado: Marcos Bemquerer Costa.
13.3. Ministro-Substituto presente: André Luís de Carvalho (Relator).

ACORDAO-COMPLETO-2425093

Acórdão 2779/2020 - Plenário

ACORDAO-COMPLETO-2513751

Acórdão 491/2022 - Plenário

ACORDAO-COMPLETO-2394311

Acórdão de Relação 343/2020 - Plenário

Acórdão de Relação

ACORDAO-COMPLETO-2387820

Acórdão de Relação 2843/2019 - Plenário

ACORDAO-COMPLETO-2358303

Acórdão de Relação 1453/2019 - Plenário

ACORDAO-COMPLETO-2353153

Acórdão de Relação 1065/2019 - Plenário

ANDRÉ DE CARVALHO

Trata-se de tomada de contas especial autuada por conversão do processo de levantamento sob o TC 021.482.2009-3, nos termos do Acórdão 2167/2015-TCU-Plenário, diante dos indícios de superfaturamento no Contrato 0800.0043403.08-02 (CT 112) celebrado entre a Petróleo Brasileiro S/A (Petrobras) e o Consórcio CCPR-REPAR (formado pela Construções e Comércio Camargo Corrêa S/A e pela Promon Engenharia Ltda.) para a execução das obras na unidade de coque das unidades auxiliares da Refinaria Presidente Getúlio Vargas no Estado do Paraná (Repar) . 
2. 	Após a análise do feito, o auditor federal da Secretaria Extraordinária de Operações Especiais em Infraestrutura (SeinfraOperações) lançou o seu parecer à Peça 153 nos seguintes termos:
	" (...) 2. Numa primeira fiscalização empreendida pela Secex-PR (TC 10.546/2009-4) em 19 contratos relativos a obras da Repar, ainda em 2009, foram apontadas irregularidades no procedimento licitatório (projeto básico deficiente, sem parcelamento, sem orçamento de quantitativo de serviços e com restrição a competitividade) e sobrepreços nos contratos correspondentes. Por meio de despacho (TC 021.482/20093, peça 2, p. 82) , o então ministro relator determinou a criação de processos apartados específicos para tratar do sobrepreço relativo a cada contrato.
	3. Em fiscalização realizada no âmbito do Fiscobras 2010 pela então Secob-3, analisou-se o Demonstrativo de Formação de Preços (DFP) do consórcio contratado e apontou-se sobrepreço de R$ 633 milhões (ref.: abril/2008) no contrato CT 112 da REPAR.
	4. Já em maio de 2012, a então Secob-3, em vez de analisar o DFP, analisou a estimativa de custo da Petrobras e apontou sobrepreço de R$ 361 milhões (ref.: abril/2008) . Alguns meses depois, em dezembro de 2012, os autos foram sobrestados, sem decisão de mérito, por despacho do Ministro Relator, até a apreciação definitiva do processo TC Processo 006.810/2011-0, que havia sido constituído para avaliar a legalidade da utilização, pela Petrobras, da faixa de variação da estimativa de custo como critério de aceitabilidade de propostas, o que poderia impactar o sobrepreço identificado por meio da análise da estimativa de custo.
	5. Em 2015, contudo, ante os fatos então revelados pela Operação Lava Jato, efetuou-se nova análise dos sobrepreços identificados nos contratos da REPAR, dentre eles o contrato CT 112. Na ocasião, instrução da SeinfraPetróleo (021.482.2009-3, peça 113) , analisando o DFP do consórcio contratado, apontou sobrepreço de R$ 551 milhões (ref.: abril/2008) no contrato, incluindo aditivos, para uma amostra analisada de 64,5% do valor total contratado.
	6. Nesta oportunidade, ajustes efetuados na metodologia empregada pela SeinfraPetróleo indicam que o sobrepreço apurado por aquela unidade perfaz, na verdade, R$ 518.322.757,67, para uma amostra correspondente a 41,1% do valor total contratado (inclusive aditivos) .
	7. Parcela adicional de sobrepreço, no valor de R$ 59,3 milhões, havia sido imputada pela SeinfraPetróleo para os itens de fornecimento sem custos de referência localizados. Na ocasião, a SeinfraPetróleo efetuou a simples redução do BDI para tais itens. Por meio desse procedimento, o valor total contratado para os itens de fornecimento, da ordem de R$ 602,2 milhões, acabou por ser equivocadamente computado como amostra do contrato analisada, que somava 64,5%. Conforme já visto, este percentual foi, na verdade, 41,1%.
	8. Embora a análise efetuada pela SeinfraPetróleo tenha contado com algumas notas fiscais disponibilizadas pelo MPFPR, apenas 32% do grupo 'Fornecimento de Materiais' - contratado pelo valor total de R$ 293 milhões de reais - foi objeto de análise pela SeinfraPetróleo. No caso do grupo 'Fornecimento de equipamentos Tagueados', contratado pelo valor total de R$ 402,9 milhões, nenhum item foi objeto de análise por parte daquela unidade técnica.
	9. No que concerne à apuração do dano, os presentes autos buscam, desse modo, ampliar a amostra de itens analisados do DFP contratual. Outro aspecto, contudo, relativo aos custos de referência de mão de obra obtidos a partir do Caged também foram nesta oportunidade aprimorados. Seguindo metodologia adotada por esta unidade técnica e acolhida pelo Acórdão 2677/2018-TCU-Plenário (TCE correspondente as obras da UDA/UHDT da Rnest) , o sobrepreço apurado pela SeinfraPetróleo, já com os ajustes mencionados acima, da ordem de R$ 518.322.757,67, foi reduzido para R$ 475.147.564,92 (ref.: abril/2008) .
	10. Passando à ampliação da amostra propriamente dita, a princípio, seria feita por meio da utilização de informações obtidas junto às notas fiscais de fornecedores do consórcio contratado, a exemplo do que já foi feito por esta unidade técnica em outras obras da Petrobras (relativas ao Comperj e à Rnest) . Tendo em vista, contudo, que uma das empresas que compõem o consórcio contratado, a Camargo Corrêa, firmou 'Termo de Leniência' com o MPF em 17/8/2015 (peça 75) , optou-se por diligenciar àquela empresa, em abril de 2017 (peça 82) , para que apresentasse a este Tribunal documentos/informações a respeito dos custos reais por ela incorridos com os itens dos grupos '9.1. - Fornecimento de Materiais e Aplicação' e '10.1. - Fornecimento de Equipamentos Tagueados' do DFP contratual.
	11. Após dilações do prazo inicialmente concedido, em agosto de 2017 (peça 106) o consórcio solicitou a suspensão dos presentes autos enquanto não fossem definidas as 'regras, condições e benefícios' decorrentes da colaboração de sua empresa líder com esta Corte de Contas, o que estaria, na época, sendo definido nos termos do Acórdão 483/2017-TCU-Plenário.
	12. Considerando que as informações solicitadas diretamente à empresa Camargo Correa não foram por ela encaminhadas, procedeu-se à continuidade da ampliação da amostra analisada por meio das informações disponíveis: notas fiscais eletrônicas emitidas contra o consórcio contratado, bem como elementos probatórios compartilhados com este Tribunal pelo juízo da 13ª Vara Federal de Curitiba - nos termos da decisão de evento 289 do Pedido de Busca e Apreensão Criminal nº  5073475-13.2014.404.7000/PR.
	13. Conforme será visto a seguir, embora a análise das notas fiscais eletrônicas não tenha sido exitosa - localização de poucas notas relativas à aquisição dos equipamentos tagueados, descrição dos produtos de difícil associação com os materiais de aplicação etc. -, a partir dos elementos comprobatórios compartilhados foi possível identificar o custo de aquisição incorrido pelo consórcio com parte dos equipamentos tagueados do empreendimento, o que permitiu a ampliação da amostra originalmente analisada de 41,1% para 44,6%, aumentando o valor do sobrepreço identificado de R$ 475.147.564,92 para R$ 505.049.234,26 (ref.: abril/2008) .
	14. Será visto também, nesta oportunidade, que a aplicação de BDI diferenciado na definição dos preços de referência para os itens de fornecimento analisados resultou na ampliação do sobrepreço apurado de R$ 505.049.234,26 para R$ 519.618.428,60, enquanto que a parcela correspondente ao lucro auferido de forma indevida pelo consórcio contratado foi estimada em R$ 172.750.296,95, perfazendo, desse modo, um débito total da ordem de R$ 692.368.725,55 (ref.: abril/2008) .
	15. Considerando a execução financeira informada pela Petrobras, com valores e datas de pagamentos efetuados, o débito ora apurado, em valores atualizados até 13/12/2018, alcança o montante de R$ 1.138.180.495,25.
	16. Além da instauração da presente tomada de contas especial determinada em seu item 9.1, o Acórdão 2167/2015-TCU-Plenário também determinou a análise de forma conclusiva a respeito da responsabilidade do Conselho de Administração da Petrobras pelos fatos ora apreciados (item 9.4.1) , pela avaliação da responsabilidade do Sr. Paulo Roberto Costa, até então não relacionado entre os responsáveis pelo débito (item 9.4.2) , bem como a inclusão das 'eventuais penalidades decorrentes da rejeição das razões de justificativa apresentadas pelos responsáveis' (item 9.4.3) .
	17. Adicionalmente, o Acórdão 2319/2017-TCU-Plenário, por meio do item 9.6.2, determinou 'a inclusão do Sr. José Sérgio Gabrielli de Azevedo no polo passivo das tomadas de contas especiais relacionadas com as obras da Repar, convalidando e promovendo as correspondentes citações já autorizadas nos respectivos autos'. 
	Exame técnico
	18. Para melhor compreensão dos assuntos tratados no exame técnico desta instrução, eles foram distribuídos pelos seguintes tópicos: (i) Da apuração dos fatos; (ii) Da quantificação do dano; (iii) Da identificação dos responsáveis; (iv) Da indisponibilidade dos bens. O cumprimento às determinações decorrentes dos itens 9.4.1, 9.4.2 e 9.4.3 do Acórdão 2.167/2015-TCU, bem como do item 9.6.2 do Acórdão 2319/2017-TCU-Plenário encontra-se no tópico 'Da identificação dos responsáveis'. 
	i) Da apuração dos fatos
	19. Conforme apurações decorrentes da denominada 'Operação Lava Jato' e reconhecimento efetuado pela própria empresa Camargo Corrêa na peça 62 do TC Processo 036.335/2016-9 (p. 7) , ela integrava um grupo de empresas que se autodenominava 'clube' e que se juntaram em um cartel com o objetivo de fraudar e restringir o caráter competitivo das licitações de grandes obras realizadas pela Petrobras, bem como de maximizar a margem de lucro obtida a partir desses empreendimentos.
	20. A atuação desse grupo de empresas, de forma coordenada, foi apontada pelo Sr. Pedro José Barusco Filho, ex-gerente de Serviços da Diretoria de Serviços da Petrobras, conforme transcrição a seguir de parte de seu Termo de Colaboração Premiada nº 5 (peça 118, p. 2) :
	'QUE afirma a atuação do cartel na PETROBRAS já se dava há muito tempo, mas foi facilitada a partir de 2006 até 2011, em razão do grande volume de obras de grande porte, sendo que o critério técnico de seleção das empresas das Petrobras costumava sempre indicar as mesmas empresas do cartel e outras que eram 'simpatizantes', o que proporcionava as ações do cartel no sentido de dividir entre si as obras; QUE as empresas que compunham uma espécie de 'núcleo duro' do cartel eram em torno de 14 (quatorze) , isto é, a CAMARGO CORREA, a ANDRADE GUTIERREZ, a ODEBRECHT, SETAL/SOG - ÓLEO E GÁS, a OAS, a UTC, a SKANSKA, a PROMON ENGENHARIA, a TECHINT, a QUEIROZ GALVÃO, a ENGEVIX, a MENDES JÚNIOR, a SHAIN e a MPE; QUE essas eram as empresas mais convidadas, as mais atuantes dentro da PETROBRAS;' 
	21. O Sr. Alberto Youssef, por sua vez, afirmou que não só os diretores, mas também os donos das empresas teriam ciência do 'esquema' de cartel, conforme transcrição a seguir de parte de seu Termo de Colaboração 1 (Peça 122, p. 3) :
	'QUE, questionado acerca do envolvimento dos dirigentes das empresas nesse esquema, diz acreditar que não apenas os diretores mas os donos tinham ciência do esquema, o mesmo se aplicando aos acionistas majoritários; Que, dentre as grandes empreiteiras que participavam do esquema anteriormente mencionado, cita: OAS, GALVÃO ENGENHARIA, ENGEVIX, IESA, CAMARGO CORREA, UTC, ODEBRECHT, MENDES JUNIOR, SETAL, MITSUI TOYO, SKANKAS, QUEIROZ GALVÃO, ANDRADE GUTIERRREZ, TOME ENGENHARIA; (...) ' 
	22. No âmbito do Conselho Administrativo de Defesa Econômica (Cade) foi formalizado acordo de leniência com empresa envolvida no cartel (Setal Engenharia e Construções e SOG Óleo e Gás) . O acordo descreve a 'prática de condutas anticompetitivas no mercado de obras de montagem industrial 'onshore' no Brasil, em licitações da Petrobras' por meio do documento 'Histórico de Conduta', principalmente nas grandes obras da Rnest (peça 126, p. 9) :
	' (...) Por volta de 2008/2009, formou-se com maior nitidez um 'Clube Vip', que apesar de continuar a participar e a atuar ativamente nas reuniões do 'Clube das 16', exigia primazia - considerando o grande porte das empresas -, para as grandes obras de montagem industrial 'onshore' realizadas pela Petrobras (em especial para os grandes pacotes de obras do RNEST, conforme Seção VI.3.1.5 abaixo) . Segundo um dos Signatários, tais empresas seriam Camargo Corrêa S/A, Construtora Andrade Gutierrez S/A. Desde 2005, porém, outro Signatário já havia percebido que havia um grupo paralelo ao 'Clube', composto pelas maiores empresas, que já participavam das reuniões do 'Clube das 16' com grande unicidade de pensamentos e formavam um grande bloco de liderança, composto, a seu entender, por Camargo Corrêa S/A, Construtora Andrade Gutierrez S/A, Construtora OAS S/A, Construtora Norberto Odebrecht S/A, Queiroz Galvão Óleo e Gás, UTC Engenharia S/A.'
	23. Consta do 'Sumário Executivo' desse documento que as 'condutas anticompetitivas consistiram em acordos de (i) fixação de preços, condições, vantagens e abstenção de participação, e (ii) divisão de mercado entre concorrentes, em licitações públicas de obras de montagem industrial 'onshore' da Petrobras no Brasil'. Ele apresenta ainda uma relação de empresas membros do grupo cartelizado, dentre as quais a Camargo Corrêa:
	'As empresas participantes da conduta anticompetitiva, durante o chamado 'Clube das 9', foram: (i)  Camargo Corrêa S/A, (ii) Construtora Andrade Gutierrez S/A, (iii) Construtora Norberto Odebrecht S/A, (iv) Mendes Junior Trading Engenharia, (v) MPE Montagens e Projetos Especiais S/A, (vi) Promon S/A, (vii) Setal/SOG Óleo e Gás, (viii) Techint Engenharia e Construção S/A e (ix) UTC Engenharia S/A. Em seguida, com a ampliação do grupo e a criação do chamado 'Clube das 16', as empresas que também passaram a ser participantes da conduta anticompetitiva foram: (x) Construtora OAS S/A, (xi) Engevix Engenharia, (xii) Galvão Engenharia S/A, (xiii) GDK S/A, (xiv) lesa Óleo e Gás, (xv) Queiroz Galvão Óleo e Gás e (xvi) Skanska Brasil Ltda. (...) ' 
	24. Esse ajuste prévio entre as empreiteiras propiciava a apresentação de proposta, sem concorrência real, de preço próximo ao limite aceitável pela Petrobras (+20%) , frustrando o propósito da licitação de obter o menor preço, em mercado competitivo, por meio de concorrência.
	25. Além da definição prévia da distribuição das obras, os dirigentes da Petrobras Pedro Barusco, Renato Duque e Paulo Roberto Costa tinham conhecimento prévio das empresas que seriam convidadas e agiam para alterar essa lista de convidadas em favor do grupo cartelizado, conforme declara Augusto Mendonça, em seu Termo de Colaboração Complementar 2, transcrito na Ação Civil Pública por Ato de Improbidade Administrativa 5006628-92.2015.4.04.7000 (peça 127, p. 14) :
	' (...) QUE questionado acerca da entrega de listas ou sobre o modo como as empresas do CLUBE faziam para que apenas elas fossem convidadas pela PETROBRAS, o depoente informou que a interlocução do CLUBE com PEDRO BARUSCO, RENATO DUQUE e PAULO ROBERTO COSTA se dava sobretudo por intermédio de RICARDO PESSOA, representante da UTC que ocupava a presidência da ABEMI, e por isso tinha justificativa para ter acesso frequente aos dirigentes da estatal; QUE ao que tem conhecimento, RICARDO PESSOA intercedia junto aos diretores da estatal para que apenas as empresas do CLUBE fossem convidadas, tendo conhecimento que antes de os convites fossem formalizados pela PETROBRAS era necessário obter a aprovação dos diretores diretamente envolvidos, no caso das refinarias, os Diretores RENATO DUQUE e PAULO ROBERTO COSTA, os quais ficavam como o encargo de submeter o procedimento ao colegiado da diretoria; QUE no interregno entre o recebimento do procedimento licitatório e sua submissão ao colegiado da diretoria, os Diretores obtinham o conhecimento das empresas que seriam convidadas e tinha o poder de alterar a lista das convidadas para atender os interesses do CLUBE; que para contemplar os interesses do CLUBE chegaram a incluir ou até, com base em argumentos técnicos, excluir empresas que seriam convidadas, todavia com a real finalidade de favorecer as empresas do CLUBE; QUE, por vezes, a influência dos referidos DIRETORES ocorria em etapas anteriores ao recebimento formal do recebimento do processo licitatório para encaminhamento à aprovação do colegiado de diretores, que era concretizada meio DIP (...) ' 
	26. O Sr. Augusto Ribeiro de Mendonça Neto, no Termo de Colaboração 1 (peça 128, p. 5) , declara a existência de reuniões das empresas cartelizadas e de listas de empresas a serem convidadas para licitações na Petrobras, entregues ao Sr. Renato Duque, conforme transcrição abaixo:
	'QUE o papel do coordenador, que sempre foi desempenhado por RICARDO PESSOA ao longo do funcionamento do 'CLUBE', era o de organizar as reuniões, era ele quem convocava os representantes das empresas para as reuniões, entregava as listas para RENATO DUQUE e estabelecia contato direto com ele;' 
	27. Na sentença exarada no processo criminal 5083258-29.2014.4.04.7000/PR, de 20/7/2015 (peça 129, p. 29) , o Juiz da 13ª Vara Federal de Curitiba conclui pela existência de provas significativas de que o contrato em tela, da UCR da REPAR, foi obtido pela Camargo Corrêa por meio da atuação do cartel:
	' (...) 222. Mesmo não sendo os crimes de cartel e de ajuste fraudulento de licitações objeto específico do presente processo, forçoso reconhecer a existência de prova significativa de que os dois contratos obtidos pela Camargo Correa na REPAR [UCR REPAR] e na RNEST foram obtidos através deles.'
	28. Desse modo, os elementos acima transcritos comprovam e a própria empresa Construções e Comércio Camargo Corrêa SA reconhece (TC Processo 036.335/2016-9, peça 62, p. 166) , que o Contrato 0800.0043403.08-02, firmado entre a Petrobras e o Consórcio CCPR-REPAR, formado pelas empresas Construções e Comércio Camargo Corrêa S/A e Promon Engenharia Ltda., para a execução das obras da unidade de coque das unidades auxiliares da Refinaria Presidente Getúlio Vargas (Repar) , foi obtido mediante fraude à licitação, em afronta ao art. 37 da Constituição Federal (CF/1988) , ao art. 3º da Lei 8.666/1993 e ao item 1.2 do Decreto 2.745/1998.
	ii) Da quantificação do dano
	29. No caso concreto, por se tratar de produto do crime de fraude à licitação, consoante entendimento já adotado por este Tribunal (Acórdão 1306/2017-TCU-Plenário) , cabe à administração restituir tão somente os custos legítimos incorridos pelo particular. Isso significa dizer que a parcela correspondente ao lucro obtido pelo fraudador na execução do empreendimento não se afigura passível de ser reconhecida como devida pela administração.
	30. Nesse sentido se manifestou o então Procurador Geral do MPTCU nos autos do TC Processo 010.851/2016-0, consoante excerto transcrito a seguir:
	'Quanto à quantificação do débito, entendo, em suma, que constituem dano todos os pagamentos indevidamente efetuados com base em contrato nulo. Apesar da nulidade, deve a contratada ser indenizada pelos serviços que efetivamente e satisfatoriamente tenha prestado ou pelos bens que tenha fornecido. Caso se verifique que essa contratada agiu de má-fé ou concorreu para o vício nulificante, a indenização deve equivaler somente aos custos incorridos na execução do objeto contratual.'
	31. Em sentido diverso, por ocasião de seu voto referente ao Acórdão 2.396-TCU-Plenário, que trata da TCE referente as obras da UCR da Rnest, o Ministro Benjamin Zymler, ao passo que reconheceu a plausibilidade jurídica dos argumentos acostados por esta unidade técnica, ponderou que tal medida não foi adotada no âmbito das demais tomadas de contas especiais relativas aos contratos da Refinaria Abreu e Lima, entendendo por não restar presente qualquer excepcionalidade que justificasse, naquele caso, a não adoção dos critérios amplamente sedimentados na jurisprudência deste Tribunal.
	32. Em que pese a posição manifestada pelo Ministro em seu voto e acolhida pelo Plenário naquele caso, entende-se que a excepcionalidade da proposta de glosa da parcela do BDI correspondente ao lucro encontra respaldo exatamente na particularidade de se tratar de contrato obtido mediante fraude à licitação. Embora, reconheça-se, tal proposta ainda não tivesse sido formulada por esta unidade técnica em outras tomadas de contas especiais de contratos da Rnest, reputa-se necessário que a evolução da análise do débito para casos desta natureza passe a englobar os lucros obtidos de forma indevida por meio do contrato, haja vista tratar-se de produto do ilícito.
	33. Insta reforçar que somente os custos legítimos incorridos pelo particular, devidamente comprovados, são passíveis de serem reconhecidos, ou seja, os custos decorrentes da ineficiência do particular devem ser por ele suportados.
	34. Na análise produzida pela SeinfraPetróleo nos autos de origem (TC 021.482.2009-3, peça 113, item não digitalizável: 'Analise DFP CT112 REPAR contratos e aditivos CAGED - 021.482.2009-3.xls') , de forma diversa, o sobrepreço apontado foi calculado considerando a aplicação integral da taxa de BDI (Bônus e Despesas Indiretas) sobre os custos de referência, sem a exclusão, portanto, da parcela do BDI correspondente ao 'bônus' do particular - indevida no presente caso, conforme já visto acima, por se tratar de contrato obtido mediante fraude à licitação.
	35. Além de não ter desconsiderado a parcela correspondente ao lucro, a análise efetuada pela SeinfraPetróleo considerou ainda BDI 'cheio' para o grupo 'Fornecimento' do DFP contratual. Tendo em vista se tratar, como o próprio nome do grupo diz, de itens de fornecimento, consoante jurisprudência pacífica deste Tribunal consubstanciada Súmula-TCU 253/2010, deveria ser considerado BDI diferenciado, ou melhor, 'DI' diferenciado, posto que, frise-se novamente, resta indevida a parcela 'B' correspondente ao 'bônus'.
	36. No que concerne às referências de custo, enquanto os métodos tradicionais de verificação da ocorrência de eventual sobrepreço em contratos consideram, em regra, as tabelas de preços oficias de referência de mercado, tais como Sinapi e Sicro, a análise efetuada pela SeinfraPetróleo considerou, além das tabelas de preço de referência tradicionais, dados de notas fiscais de fornecedor do consórcio, de convenções coletivas, do Cadastro Geral de Empregados e Desempregados (Caged) e da tabela da Abemi.
	37. Mesmo considerando outras fontes que não as tradicionais, a amostra analisada pela SeinfraPetróleo contemplou apenas 41,1% do valor final do contrato (após aditivos) , indicando sobrepreço de R$ 518.322.757,67 (ref. abril/2008) . Conforme será visto adiante, a utilização de novos elementos probatórios compartilhados com este Tribunal pelo juízo da 13ª Vara Federal de Curitiba, nos termos da decisão de evento 289 do Pedido de Busca e Apreensão Criminal nº 5073475-13.2014.404.7000/PR, permitiu, nesta oportunidade, ampliar a amostra analisada em apenas 3,5 pontos percentuais, atingindo 44,6% do valor final contratado.
	38. Desse modo, os parágrafos seguintes apresentam: (ii.1) ajustes no sobrepreço anteriormente apurado pela SeinfraPetróleo; (ii.2) revisão dos custos de referência de mão de obra obtidos a partir do Caged; (ii.3) a simples ampliação da amostra analisada; (ii.4) a aplicação de BDI diferenciado na amostra ampliada; (ii.5) o débito correspondente ao bônus auferido de forma indevida; (ii.6) a situação do contrato e atualização do débito.
	ii.1) Simples ampliação da amostra analisada
	39. Análise efetuada pela SeinfraPetróleo nos autos de origem (TC 021.482.2009-3, peça 113, item não digitalizável: 'Analise DFP CT112 REPAR contratos e aditivos CAGED - 021.482.2009-3.xls') apontou, para uma amostra de 41,1% do valor final do contrato (exclusive transações extrajudiciais) , sobrepreço de R$ 551 milhões.
	40. Na ocasião, parcela adicional de sobrepreço foi considerada por meio da simples redução de BDI dos itens cujos custos de referência não haviam sido localizados. Por meio desse procedimento, o valor total contratado para os itens de fornecimento, da ordem de R$ 602,2 milhões, acabou por ser equivocadamente computado como amostra do contrato analisada, totalizando 64,5%, enquanto, na verdade, foi de apenas 41,1%.
	41. Nesta oportunidade, além de excluir da amostra analisada os mencionados itens, optou-se por adotar, para formação dos preços de referência paradigma, o BDI médio de 27,48% previsto no Acórdão 2.622/TCU-P para Obras Portuárias, Marítimas e Fluviais. A análise originalmente efetuada pela SeinfraPetróleo considerava BDI de referência de 28,87% previsto no Acórdão 325/2007-TCU-Plenário. Por meio das citadas alterações, o sobrepreço apurado pela SeinfraPetróleo, considerando os mesmos custos de referência por ela adotados, passa a ser de R$ 518.322.757,67 (ref.: abril/2008) , distribuído conforme tabela 1 a seguir:
	Tabela 1 - Sobrepreço apontado pela SeinfraPetróleo
	Parcela
	Valor contratual DFP 
 (A) 
	 Amostra (B) 
	 Referencial (C)  
	 Sobrepreço (D = B - C) 

	Projeto
	            183 
	            128 
	69,9%
	               56 
	              72 
	129%

	Fornecimento: Materiais
	            293 
	              94 
	32,0%
	               72 
	              21 
	30%

	Fornecimento: Tagueados
	            403 
	                 - 
	 -
	                 -
	                 -
	     -

	Construção Civil
	            266 
	            164 
	61,7%
	             104 
	              60 
	58%

	Montagem Eletromecânica
	         1.315 
	            638 
	48,5%
	             325 
	            313 
	96%

	Aditivo 21 - Projeto
	              37 
	              24 
	65,3%
	               11 
	              13 
	126%

	Aditivo 21 - Construção Civil
	                8 
	                7 
	86,4%
	                 3 
	                4
	161%

	Aditivo 21 - Montagem Eletr.
	              99 
	               61 
	62,3%
	               27 
	              34
	126%

	Demais valores de aditivos
	              84
	                -
	-
	                 -
	                 -
	     -

	Total
	          2.716 
	         1.116 
	41,1%
	             598 
	            518 
	87%

	Fonte: Peça 133 (item não digitalizável: 'UCR-REPAR - Resumo do Débito REV MO CAGED', aba 'SeinfraPetro com ajustes') ;

	Obs.: Valores em milhões de reais (ref.: abril/2008) 

	42. Para fins de comparação com as tabelas subsequentes, o sobrepreço apresentado na tabela 1 acima decorre da análise efetuada pela SeinfraPetróleo mantendo-se os custos unitários de referência por ela levantados, mas considerando o novo percentual de BDI citado, bem como excluindo da análise o procedimento de simples redução de BDI de itens de fornecimento cujos custos de referência não tenham sido localizados.
	ii.2) Revisão dos custos de referência de mão de obra obtidos a partir do Caged
	43. Nesta oportunidade, seguindo metodologia adotada por esta unidade técnica e acolhida pelo Acórdão 2677/2018-TCU-Plenário (TCE correspondente as obras da UDA/UHDT da Rnest) , os custos de referência de mão de obra obtidos a partir do Caged foram revisados. Conforme pode ser visto na tabela 2 a seguir, a aplicação da nova metodologia resultou na redução do sobrepreço apurado pela SeinfraPetróleo (com correções) de R$ 518.322.757,67 para R$ 475.147.564,92 (ref.: abril/2008) :
Tabela 2 - Sobrepreço SeinfraPetróleo com revisão dos custos de mão de obra Caged
	Parcela
	Valor contratual DFP 
 (A) 
	 Amostra (B) 
	 Referencial (C)  
	 Sobrepreço (D = B - C) 

	Projeto
	            183 
	            128 
	69,9%
	               59 
	              69 
	118%

	Fornecimento: Materiais
	            293 
	              94 
	32,0%
	               72 
	              21 
	30%

	Fornecimento: Tagueados
	            403 
	                 - 
	 -
	                 -
	                 -
	     -

	Construção Civil
	            266 
	            164 
	61,7%
	             102 
	              62 
	60%

	Montagem Eletromecânica
	         1.315 
	            638 
	48,5%
	             360 
	            278 
	77%

	Aditivo 21 - Projeto
	              37 
	              24 
	65,3%
	               11 
	              13 
	119%

	Aditivo 21 - Construção Civil
	                8 
	                7 
	86,4%
	                 2 
	                5
	215%

	Aditivo 21 - Montagem Eletr.
	              99 
	               61 
	62,3%
	               34 
	              27
	80%

	Demais valores de aditivos
	              84
	                -
	-
	                 -
	                 -
	     -

	Total
	          2.716 
	         1.116 
	41,1%
	             641 
	            475 
	74%

	Fonte: Peça 133 (item não digitalizável: 'UCR-REPAR - Resumo do Débito REV MO CAGED', aba 'SeinfraPetro REV CAGED') ;

	Obs.: Valores em milhões de reais (ref.: abril/2008) 

	44. De forma resumida, a nova metodologia procura delimitar de forma mais representativa os custos de referência calculados a partir dos dados disponibilizados pelo Caged, compreendendo delimitações relativas ao período dos registros (seis meses, com centro na data-base de referência) , bem como ao porte (50 ou mais empregados) , à classificação econômica (essencialmente empresas do setor de óleo e gás) e a localidade (cidades onde há polos petroquímicos) das empresas fonte dos dados (detalhes da metodologia podem ser vistos na planilha 'Análise DFP CT112 REPAR SeinfraOperações REV MO CAGED.xlsx', peça 133, item não digitalizável) . 
	ii.3) Simples ampliação da amostra analisada   
	45. Por meio da utilização de novos elementos probatórios compartilhados com este Tribunal pelo juízo da 13ª Vara Federal de Curitiba (peça 132, item não digitalizável) , nos termos da decisão de evento 289 do Pedido de Busca e Apreensão Criminal nº 5073475-13.2014.404.7000/PR, foi possível, nesta oportunidade, obter custos de parcela correspondente a 23,7% dos equipamentos tagueados apresentados no DFP inicial do contrato.
	46. Conforme pode ser visto na tabela 3 a seguir, mantendo-se os mesmos critérios adotados pela SeinfraPetróleo - não exclusão da parcela correspondente ao bônus do BDI de referência, bem como não aplicação de BDI diferenciado para itens de fornecimento -, exceto no que se refere à metodologia para definição dos custos de referência obtidos a partir do Caged, a ampliação da amostra analisada, de 41,1% para 44,6% do valor total contratado, elevou o sobrepreço apurado de R$ 475.147.564,92 para R$ 505.049.234,26 (ref.: abril/2008) .
Tabela 3 - Sobrepreço apurado no contrato após ampliação da amostra analisada
	Parcela
	Valor contratual DFP 
 (A) 
	 Amostra (B) 
	 Referencial (C)  
	 Sobrepreço (D = B - C) 

	Projeto
	            183 
	            128 
	69,9%
	               59 
	              69 
	118%

	Fornecimento: Materiais
	            293 
	              94 
	32,0%
	               72 
	              21 
	30%

	Fornecimento: Tagueados
	            403 
	              95 
	23,7%
	               66
	              30
	46%

	Construção Civil
	            266 
	            164 
	61,7%
	             102 
	              62 
	60%

	Montagem Eletromecânica
	         1.315 
	            638 
	48,5%
	             360 
	            278 
	77%

	Aditivo 21 - Projeto
	              37 
	              24 
	65,3%
	               11 
	              13 
	119%

	Aditivo 21 - Construção Civil
	                8 
	                7 
	86,4%
	                 2 
	                5
	215%

	Aditivo 21 - Montagem Eletr.
	              99 
	               61 
	62,3%
	               34 
	              27
	80%

	Demais valores de aditivos
	              84
	                -
	-
	                 -
	                 -
	     -

	Total
	          2.716 
	         1.211 
	44,6%
	             554 
	            505 
	72%

	Fonte: Peça 133 (item não digit.: 'UCR-REPAR - Resumo do Débito REV MO CAGED', aba 'SeinfraOpe Ampliação da Amostra') ;

	Obs.: Valores em milhões de reais (ref.: abril/2008) 

	ii.4) Aplicação de BDI diferenciado na amostra ampliada
	47. Conforme já visto acima, para a determinação dos preços de referência dos itens do grupo 'Fornecimento' do DFP, a análise efetuada pela SeinfraPetróleo considerou BDI 'cheio'. Tendo em vista se tratar, como o próprio nome do grupo diz, de itens de fornecimento, consoante jurisprudência pacífica deste Tribunal consubstanciada Súmula-TCU 253/2010, deveria ser considerado BDI diferenciado. Nesta oportunidade, adotou-se o BDI médio de 14,02% definido no Acórdão 2622/2013-TCU-Plenáriolenário como referência para 'itens de mero fornecimento de materiais e equipamentos'.
	48. Corrigindo-se, desse modo, o BDI adotado na determinação dos preços de referência para os itens do grupo 'Fornecimento', o sobrepreço total apurado passa de R$ 505.049.234,26 para R$ 519.618.428,60 (ref. abril/2008) , conforme mostra a tabela 4 a seguir:
Tabela 4 - Sobrepreço apurado no contrato com BDI diferenciado para itens de fornecimento
	Parcela
	Valor contratual DFP 
 (A) 
	 Amostra (B) 
	 Referencial (C)  
	 Sobrepreço (D = B - C) 

	Projeto
	            183 
	            128 
	69,9%
	               58 
	              69 
	118%

	Fornecimento: Materiais
	            293 
	              94 
	32,0%
	               65 
	              29 
	45%

	Fornecimento: Tagueados
	            403 
	              95 
	23,7%
	               59
	              37
	  63%

	Construção Civil
	            266 
	            164 
	61,7%
	             102 
	              62 
	60%

	Montagem Eletromecânica
	         1.315 
	            638 
	48,5%
	             360 
	            277 
	77%

	Aditivo 21 - Projeto
	              37 
	              24 
	65,3%
	               11 
	              13 
	119%

	Aditivo 21 - Construção Civil
	                8 
	                7 
	86,4%
	                 2 
	                5
	215%

	Aditivo 21 - Montagem Eletr.
	               99 
	               61 
	62,3%
	               34 
	              27
	80%

	Demais valores de aditivos
	               84
	                -
	-
	                 -
	                 -
	     -

	Total
	          2.716 
	         1.211 
	44,6%
	             691 
	            520 
	75%

	Fonte: Peça 133 (item não digitalizável: 'UCR-REPAR - Resumo do Débito REV MO CAGED', aba 'SeinfraOpe BDI Diferenciado') ;

	Obs.: Valores em milhões de reais (ref.: abril/2008) 

	ii.5) Débito correspondente ao bônus auferido de forma indevida
	49. Ampliada a amostra analisada (de 41,1% para 44,6%) e corrigido o BDI adotado na determinação dos preços de referência para itens de fornecimento (de 27,48% para 14,02%) , as características do caso concreto, notadamente o fato de se tratar de contrato obtido mediante fraude à licitação, conforme já visto acima, impõem a necessidade de nova adequação nas taxas de BDI consideradas, de forma a se excluir a parcela correspondente ao bônus do contratado.
	50. Nesse sentido, as taxas de BDI consideradas para itens de fornecimento e para os demais itens do DFP contratual, ao se excluir a parcela correspondente ao bônus (lucro médio 5,11% para itens de mero fornecimento e de 8,40% Obras Portuárias, Marítimas e Fluviais, conforme Acórdão 2622/2013-TCU-Plenário) , em vez de 'Bônus e Despesas Indiretas - BDI', passam a ser apenas de 'Despesas Indiretas - DI', nos montantes de 8,48% e 17,60%, respectivamente. Aplicando-se tais taxas de DI na formação dos custos de referência da amostra analisada, a parcela correspondente ao bônus do consórcio contratado, conforme pode ser visto na tabela 5 a seguir, alcança o montante de R$ 50.040.348,11.
Tabela 5 - Parcela correspondente ao 'bônus' do BDI da amostra
	Parcela
	Valor contr. DFP 
 (A) 
	Amostra
 (B) 
	Ref. Amostra c/BDI
 (C)  
	Referencial Amostra c/DI
 (D) 
	Sobrepreço 
Amostra
 (E = B-C) 
	Parcela 
Bônus Amostra
 (F = C-D) 

	Projeto
	183
	  128 
	69,9%
	         58 
	            54 
	              72 
	5

	Fornec.: Materiais
	293
	    94 
	32,0%
	         65 
	            62 
	              29 
	3

	Fornec: Tagueados
	403
	    95 
	23,7%
	         59
	            56
	              37
	3

	Construção Civil
	266
	  164 
	61,7%
	       102 
	            94 
	              60 
	8

	Mont. Eletromecânica
	1.315
	  638 
	48,5%
	       360 
	          332 
	            313 
	  28

	Aditivo 21 - Projeto
	37
	    24 
	65,3%
	         11 
	            10 
	              13 
	1

	Aditivo 21 - Constr. Civil
	8
	      7 
	86,4%
	           2 
	              2 
	                4
	-

	Aditivo 21 - Mont. Eletr.
	99
	    61 
	62,3%
	         34 
	            31 
	              34
	3

	Aditivos/verba de chuva
	84
	      -
	-
	           -
	              -
	                 -
	-

	Total
	   2.716
	 1.211
	44,6%
	       692 
	          642
	    563        
	50

	Fonte: Peça 133 (item não digitalizável: 'UCR-REPAR - Resumo do Débito REV MO CAGED', aba 'SeinfraOpe Bônus Indevido') ;

	Obs.: Valores em milhões de reais (ref.: abril/2008) 

	51. Adicionalmente, para a parcela restante do contrato (extra amostra analisada) , efetuou-se a supressão do percentual de lucro previsto no DFP contratual.
	52. Nos casos dos grupos 'Projeto', 'Construção Civil' e 'Montagem Eletromecânica', os lucros previstos no DFP contratual correspondem, respectivamente, aos seguintes percentuais sobre o 'preço de venda' (valor total contratado para cada grupo, incluindo impostos) : 7,89%; 8,49% e 8,49% (Peça 133, item não digitalizável: 'UCR-REPAR - Resumo do Débito REV MO CAGED', aba 'BDIs de Contrato') .
	53. Já no caso dos itens do grupo 'Fornecimentos', de forma diversa, o DFP contratual não discriminou todas as parcelas (Seguros, Administração Central, Contingências, Lucro e Custos Financeiros) que compõem o preço de venda dos demais grupos, mas tão somente a parcela relativa aos Impostos.
	54. Adotando-se, contudo, percentuais para estas parcelas similares aos dos demais grupos, obteve-se o percentual de 8,16% de lucro sobre o preço de venda para os itens do grupo 'Fornecimentos' do DFP contratual. Desse modo, a tabela 6 a seguir indica o bônus obtido pelo consórcio contratado, de forma indevida por conta da fraude à licitação, para os itens não contemplados na amostra analisada, da ordem de R$ 122.709.948,84 (ref.: abril/2008) .
Tabela 6 - Lucro declarado no DFP contratual para itens fora da amostra analisada
	Grupo
	Valor contratual DFP
	Valor não analisado
	% de Lucro
	Valor do Lucro Indevido

	Projeto
	183
	55
	7,89%
	4

	Fornecimentos
	696
	507
	8,16%
	41

	Construção Civil
	266
	102
	8,49%
	9

	Montagem Eletromecânica
	1.315
	677
	8,49%
	58

	Aditivos e verba de chuva
	257
	135
	7,89%
	11

	Total
	2.716
	1.476
		123

	Fonte: Peça 133 (item não digitalizável: 'UCR-REPAR - Resumo do Débito REV MO CAGED', aba 'SeinfraOpe Bônus Indevido') ;

	Obs.: Valores em milhões de reais (ref.: abril/2008) 

	55. É de se notar das tabelas 5 e 6, desse modo, que após a ampliação da amostra analisada de 41,1% para 44,6%, e com a aplicação de BDI diferenciado para itens de fornecimento, o sobrepreço total apurado perfaz R$ 519.618.428,60 (ref.: abril/2008) , enquanto o débito correspondente ao lucro auferido de forma indevida, considerando o valor total contratado, perfaz o montante total de R$ 172.750.296,95  (ref.: abril/2008) . Somando as parcelas de sobrepreço e lucro auferido de forma indevida, o débito total apurado alcança o montante de R$ 692.368.725,55 (ref.: abril/2008) .
	ii.6) Situação do contrato e atualização do débito
	56. O valor inicial contratado de R$ 2.488.315.505,20 - incluindo, neste valor, R$ 29.000.000,00 a título de verba de chuvas -, foi objeto de aditivos que o elevaram a R$ 2.716.087.948,96 (ref. abril/2008) . Considerando duas transações extrajudiciais no valor total de R$ 80.301.287,80, o valor total do CT-112 perfaz o montante de R$ 2.796.389.236,76 (ref. abril/2008) .
	57. Informações encaminhadas pela Petrobras, em resposta ao Ofício 26/2015-TCU/SeinfraPet (TC Processo 010.546/2009-4, peça 54) , indicam que em março de 2015 o contrato CT-112 estava com 100% de avanço físico e 99,6% de execução financeira. As informações encaminhadas indicam ainda as datas e valores dos pagamentos realizados pela execução do contrato em montante total de R$ 2.884.908.585,70 (peça 133, item não digitalizável: 'Planilha Consolidada_VFinal para entregar (consolidada) .xls', aba 'Resumo', linha 98) . Desse valor, R$ 103.045.153,81 se referem às citadas transações extrajudiciais, o que significa dizer que o valor pago pela execução do contrato e aditivos somou R$ 2.781.863.431,89 (peça 133, item não digitalizável: 'Planilha Consolidada_VFinal para entregar (consolidada) .xls', aba 'Termo Quitacao e Extra Judicial', linhas 18 e 19) . Embora não tenha sido especificado pela Petrobras, infere-se pelos valores apresentados que o montante pago a título de reajuste contratual seja de R$ 65.775.482,93, correspondente a diferença entre o valor total pagos e o valor nominal do contrato mais aditivos. Estas e outras informações relativas ao contrato encontram-se listadas na tabela 7 a seguir:
Tabela 7: Situação referente ao contrato da UCR da Repar em março/2015
	Unidade de Coqueamento Retardado da REPAR

	Nº do contrato
	 
	0800.0043403.08.2 (CT-112) 

	Nome do consórcio
		Consórcio CCPR - REPAR

	Situação do contrato
	 
	Termo de Recebimento Definitivo

	Valor original do contrato (ref. abril/2008) 
	 
	 R$ 2.488.315.505,20

	Aditivos
	Quantidade
	29

		Valor suprimido
	R$ 9.407.916,10 

		Valor acrescido
	 R$ 237.180.359,86 

	Valor total (Contrato+Aditivos) 
	 
	 R$ 2.716.087.948,96 

	Transações extrajudiciais - TEJs
	Quantidade
	2

		Valor suprimido
	R$ 3.750.821,11

		Valor acrescido
	R$ 84.052.108,91

	Valor total (Contrato+Aditivos+TEJs) 
		R$ 2.796.389.236,76

	% Avanço Contrato
	Físico
	100,00%

	Financeiro
	99,6%

	Valores de execução financeira
	Total
	R$ 2.884.908.585,70

		Contrato + Aditivos
	R$ 2.781.863.431,89

		TEJs
	R$ 103.045.153,81

	Reajustamento de preços
	Total
	R$ 84.052.108,91

		Contrato + Aditivos
	R$ 65.775.482,93

		TEJs
	R$ 18.993.044,90

Fonte: Peça 133 (item não digitalizável: 'Planilha Consolidada_VFinal para entregar (consolidada) .xls' 
	58. Considerando que o débito de R$ 692.368.725,55 ora apurado no contrato CT-112 corresponde a 25,5% do valor total contratado, exclusive transações extrajudiciais, de R$ 2.716.087.948,96 (ref. abril/2008) , ao se aplicar tal percentual sobre a execução financeira do contrato e aditivos, de R$ 2.781.863.431,89, retorna-se o valor de R$ 709.135.814,15, corresponde ao débito já materializado no contrato da UCR Repar, tal como demonstrado na tabela 8 a seguir:
	Tabela 8: Demonstrativo do débito já materializado
	
	Descrição/Contrato
	0800.0043403.08.2 (UCR/REPAR) 
	Cálculo

	Valor contratado
	 R$    2.488.315.505,20

	Valor dos aditivos
	R$       227.772.443,76 

	Total do contrato
	 R$    2.716.087.948,96 
	A

	Total do sobrepreço
	 R$       519.618.428,60 
	B

	Total do bônus indevido
	R$       172.750.296,95
	C

	Total do débito
	R$       692.368.725,55
	D = B + C

	% do débito em relação ao contrato
	25,5%
	E = D / A

	Valor da execução financeira
	 R$    2.781.863.431,89 
	F

	Valor do débito materializado
	 R$       709.135.814,15 
	E x F

Fonte: Peça 133 (item não digitalizável: 'UCR-REPAR - Resumo do Débito REV MO CAGED', aba 'SeinfraOpe Bônus Indevido') ;
	59. O débito apurado acima decorre de pagamentos efetuados em diversas datas informados pela Petrobras (peça 133, item não digitalizável: 'Planilha Consolidada_VFinal para entregar (consolidada) .xls') , conforme detalhamento apresentado em planilha juntada ao processo (peça 133, item não digitalizável, 'UCR-REPAR - Pagamentos efetuados') .
	iii)  Da identificação dos responsáveis
	60. Conforme já exposto, no âmbito da fiscalização empreendida em 2009 pela Secex-PR em 19 contratos relativos as obras da REPAR foram apontadas as seguintes irregularidades: projeto básico deficiente; ausência de parcelamento do objeto; orçamento incompleto ou inadequado; restrição à competitividade da licitação; e sobrepreços decorrentes de preços excessivos frente ao mercado.
	61. Especificamente em relação ao contrato CT-112, o relatório de fiscalização da Secex-PR apontou 13 responsáveis, desde membros da respectiva comissão de licitação até o então presidente da Petrobras (TC 10.456/2009-4; peça 1, p. 169, 171, 175, 182, 185, 187, 190, 191, 196, 197 e 201; peça 2, p. 3, 4, 13 e 17) , conforme condutas e responsáveis listados no quadro 1 a seguir:
Quadro 1: Condutas e responsáveis relacionados às irregularidades apontadas no CT-112
		Conduta 1

	Estimar preço secreto ou autorizar licitar com projeto básico deficiente, sem parcelamento, sem orçamento de serviços e respectivos preços unitários, sem respectiva composição de custos de preços unitários e sem justificativa da economicidade de tal conduta; irregularidades que causaram sobrepreço no contrato e são contrárias à Lei 8.666/1993 e, principalmente ao Decreto 2.745/1998 - Regulamento do Procedimento Licitatório da Petrobras, bem como infringiram os itens 1.2 (contratou com antieconomicidade) , 1.3 (contratou com projeto básico praticamente inexistente e sem parcelamento - art. 23 da Lei 8.666/1993) e o item 1.8, alíneas 'a' e 'b'. Além disso, praticou esses atos sem provar a economicidade de contratar sem projeto básico, conforme manda o item 1.9 do referido Regulamento, segundo o qual a obra só poderia ser licitada se fosse previamente provada a economicidade de se fazer licitação sem projeto básico ou sem os demais dados que caracterizam o objeto.

	Responsáveis (Nome, CPF e Cargo) 

	Fernando Almeida Biato
	XXX.803.107-XX
	Gerente Geral Engenharia da Petrobras

	José Paulo Assis
	XXX.249.849-XX
	Ger. Implantação de Empreendimentos

	José Sérgio Gabrielli de Azevedo
	XXX.750.395-XX
	Presidente da Petrobras

	Pedro José Barusco Filho
	XXX.145.708-XX
	Gerente Executivo da Petrobras

	Renato de Souza Duque
	XXX.515.167-XX
	Diretor de Serviços da Petrobras

	Sandoval Dias Aragão
	XXX.203.586-XX
	Gerente ou Dirigente Petrobras

	Sérgio dos Santos Arantes
	XXX.417.367-XX
	Gerente ou Dirigente PB

	Conduta 2

	Realizar licitação com projeto básico deficiente, sem parcelamento, sem orçamento de quantitativos de serviços e respectivos preços unitários e respectiva composição custos de preços unitários e sem justificativa da economicidade de tal conduta (item 1.9 - Decreto 2.745/1998) . 

	Responsáveis (Nome, CPF e Cargo) 

	Ademar Kyoshi Itakussu1
	XXX.068.049-XX
	Comissão de Licitação

	David Eduardo Bastos de Sousa
	XXX.495.163-XX
	Comissão de Licitação

	Júlio Hedilberto Ludwig Júnior
	XXX.095.559-XX
	Comissão de Licitação

	Luís Antônio Scavazza
	XXX.502.739-XX
	Comissão de Licitação

	Rosa Akie Stankewitz
	XXX.208.569-XX
	Comissão de Licitação

	Sérgio de Araújo Costa
	XXX.345.217-XX
	Comissão de Licitação

	Conduta 3

	Medir e autorizar pagamento de objeto com sobrepreço 

	Responsáveis (Nome, CPF e Cargo) 

	Ademar Kyoshi Itakussu1
	XXX.068.049-XX
	Gerente Contrato

	Obs. 1 - Apontado como responsável nas condutas 2 e 3

	62. Tais responsáveis foram ouvidos em audiência ainda em 2009 (TC 21.482/2009-3, peça 2, p. 88-109) e apresentaram suas razões de justificativa em conjunto, ainda em janeiro de 2010 (TC 21.482/2009-3, peça 3, p. 45-111) .
	63. No âmbito do TC 10.546/2009-4, instrução da SeinfraPetróleo (TC 10.546/2009-4, peça 155) avaliou as razões de justificativa apresentadas quanto às irregularidades projeto básico deficiente (TC 10.546/2009-4, peça 155, p. 9-27) , ausência de parcelamento do objeto (TC 10.546/2009-4, peça 155, p. 27-31) , orçamento incompleto ou inadequado (TC 10.546/2009-4, peça 155, p. 31-40) e restrição à competitividade da licitação (TC 10.546/2009-4, peça 155, p. 40-53) .
	64. Nesse mesmo expediente, considerando elementos então tornados públicos pela 'Operação Lava Jato', efetuou-se uma nova análise dos preços, dentre outros, do contrato CT-112, objeto da presente TCE. Já no âmbito do TC 21.482/2009-3, específico para tratar do sobrepreço desse contrato, instrução da SeinfraPetróleo (TC 21.482/2009-3, peça 113) buscou avaliar se as razões de justificativa apresentadas quanto ao sobrepreço, ainda que apresentadas sob a égide de análises pretéritas, estariam aptas a elidir a irregularidade (TC 21.482/2009-3, peça 113, p. 10-22) .
	65. Quanto ao achado ausência de parcelamento do objeto, a instrução da SeinfraPetróleo (TC 10.546/2009-4, peça 155) foi pelo acolhimento das razões de justificativa apresentadas. Quanto ao achado projeto básico deficiente, à exceção da Comissão de Licitação, a instrução da SeinfraPetróleo foi pela rejeição das razões de justificativa dos demais responsáveis, enquanto para os achados orçamento incompleto ou inadequado e restrição à competitividade da licitação, a posição manifestada por aquela unidade técnica também foi pela rejeição das razões de justificativa apresentadas.
	66. Nos casos de rejeição das razões de justificativa apresentadas, contudo, ponderou aquela especializada que a dosimetria das sanções a serem aplicadas aos responsáveis deveriam ser melhor avaliadas no âmbito das tomadas de contas especiais que seriam propostas para tratar dos sobrepreços apurados.
	67. Em acolhimento parcial à proposta da SeinfraPetróleo, no voto condutor do Acórdão 2163/2015-TCU-Plenário (TC 10.546/2009-4, peça 174) , o Ministro-Relator optou por nem acolher nem acatar as razões de justificativas apresentadas, deixando tal exame para a TCE que viria a ser autuada, mencionando a possibilidade de obtenção de mais elementos de convicção sobre toda a matéria apreciada.
	68. Nesse mesmo sentido, no voto condutor do Acórdão 2167/2015-TCU-Plenário (peça 2) , manifestou-se o Ministro-Relator no sentido de que 'a discussão sobre a reprovabilidade das condutas dos gestores ouvidos em audiência', 'com a possível aplicação de multas', poderia ser melhor conduzida no âmbito da tomada de contas especial que seria instaurada a partir daquela deliberação que, conforme já mencionado, corresponde ao presente processo.
	69. No que diz respeito, portanto, ao cumprimento do item 9.4.3 do Acórdão 2167/2015-TCU-Plenário, tendo em vista que há outras tomadas de contas especiais relativas a contratos da Repar, bem como que as condutas dos responsáveis listadas no quadro 1 também foram apontadas em outros contratos, faz-se necessário que as correspondentes razões de justificativa relativas às irregularidades projeto básico deficiente, ausência de parcelamento do objeto, orçamento incompleto ou inadequado e restrição à competitividade da licitação sejam analisadas em conjunto, de forma consolidada, no âmbito de um único processo.
	70. Quanto ao débito ora quantificado, conforme já visto, é constituído por uma parcela de sobrepreço e outra decorrente de bônus auferido de forma indevida, e foi apurado a partir da análise do DFP apresentado pelo próprio consórcio contratado.
	71. Em que pese o valor apresentado na estimativa tenha servido para materializar a contratação por valores superiores aos praticados pelo mercado, a responsabilidade dos gestores envolvidos, em regra, deve ficar adstrita ao sobrepreço apurado a partir da análise da estimativa de preços da estatal e não do DFP contratual. A exceção a tal regra recai sobre aqueles gestores que agiram mediante recebimento de vantagens indevidas para de alguma forma facilitar a fraude à licitação praticada na obtenção do contrato em tela. Consoante informações decorrentes da denominada 'Operação Lava Jato', tais gestores seriam: Pedro José Barusco Filho (gerente Executivo da Diretoria de Serviços) , Paulo Roberto Costa (diretor de Abastecimento) e Renato de Souza Duque (diretor de Serviços) .
	72. Consoante ao disposto no item 9.4.2 do Acórdão 2167/2015-TCU-Plenário, procedeu-se, nesta oportunidade, à avaliação da responsabilidade do Sr. Paulo Roberto Costa, então diretor de Abastecimento da Petrobras, inicialmente não arrolado entre os responsáveis pelas irregularidades que deram origem ao débito ora quantificado.
	73. Desse modo, para fins de celeridade processual, faz-se necessário proceder a constituição de processo apartado para avaliar, à luz de análises das estimativas de preços da estatal, a responsabilidade dos funcionários que eventualmente contribuíram para a ocorrência do dano ora quantificado, bem como para delimitar a correspondente parcela de dano passível de ser a eles imputada.
	74. Dessa maneira, no que concerne ao dano decorrente do débito apurado na presente TCE a partir do DFP do consórcio contratado, apresentam-se a seguir as análises das responsabilidades tão somente dos gestores da Petrobras que atuaram comprovadamente mediante o recebimento de vantagens indevidas, bem como da própria empresa Construções e Comércio Camargo Corrêa S/A, líder do consórcio contratado, Consórcio CCPR-REPAR, e da outra integrante do Consórcio, a Promon Engenharia Ltda.
	75. Adicionalmente, em atendimento ao disposto no item 9.6.2 do Acórdão 2319/2017-TCU-Plenário, inclui-se entre os responsáveis ora identificados o Sr. José Sergio Gabrielli de Azevedo, presidente da Petrobras no período de 2005 a 2012, conforme conduta discriminada no item 9.3.2.9 do mesmo acórdão reproduzida a seguir:
	'Acórdão 2319/2017-TCU-Plenário
	9.3.2.9. não cumprimento dos deveres inerentes aos cargos de administradores da empresa estatal, inclusive aqueles dispostos no art. 158 da Lei 6404, de 1976, não adotando as providências para apurar as irregularidades quando de seu conhecimento, tendo sido conivente e deixando de atuar para prevenir, apurar e impedir a prática de atos ilícitos, falhar no seu dever de diligência previsto no art. 153 da Lei 6.404, de 1976, e por ter atuado com conivência, imperícia, imprudência ou negligência em relação à deficiente supervisão e controle das irregularidades praticadas pelos seus subordinados;'
	76. No que se refere à análise da responsabilidade do Conselho de Administração da Petrobras determinada no item 9.4.1 do Acórdão 2167/2015-TCU-Plenário, registre-se que trabalho desta natureza está em andamento no âmbito do TC Processo 003.502/2016-3.   
	iii.1) Da atuação do diretor de Abastecimento, do gerente Executivo da Diretoria de Serviços e do diretor de Serviços
	77. A atuação do Sr. Paulo Roberto Costa, do Sr. Pedro José Barusco Filho e do Sr. Renato de Souza Duque foi preponderante para a formalização do contrato em tela nos termos pretendidos pelas empresas consorciadas Camargo Corrêa e Promon, resultando em sobrepreço e consequente superfaturamento. Os dirigentes, à época, agiam nas condições de diretor de Abastecimento, gerente Executivo da Diretoria de Serviços, e diretor de Serviços, respectivamente.
	78. Conforme ressaltado pelo MPF na Ação de Improbidade Administrativa 500662892.2015.4.04.7000/PR (peça 111, p. 29) , os Srs. Paulo Roberto Costa, Renato Duque e Pedro Barusco adotavam providências necessárias, por si próprios ou influenciando os seus subordinados, para promover as fraudes e restrições à competitividade por meio:
	a)	da aceleração dos procedimentos licitatórios e de contratação de grandes obras, sobretudo refinarias, dispensando etapas necessárias à correta avaliação da obra;
	b)	da aprovação de comissões de licitações com funcionários inexperientes;
	c)	do compartilhamento de informações sigilosas ou restritas com as empresas integrantes do Cartel;
	d)	da inclusão ou exclusão de empresas cartelizadas dos certames, direcionando-os em favor das empreiteiras ou consórcio de empreiteiras selecionado pelo 'CLUBE';
	e)	da inobservância de normas internas de controle e avaliação das obras executadas pelas empreiteiras cartelizadas;
	f)	da sonegação de determinados assuntos da avaliação que deveria ser feita por parte do Departamento Jurídico ou Conselho Executivo;
	g)	de contratações diretas de forma injustificada;
	h)	da alteração de percentuais da fórmula de reajuste de preços por sugestão de empresas licitantes;
	i)	da não-inclusão de novos concorrentes após o cancelamento de um procedimento licitatório por preços excessivos;
	j)	da omissão no sentido de evitar a atuação do cartel nas licitações para implantação da Rnest.
	iii.1.1) Da atuação do Sr. Pedro José Barusco Filho, gerente Executivo da Diretoria de Serviços
	Responsáveis: Sr. Pedro José Barusco Filho, na condição de gerente Executivo da Diretoria de Serviços, no período de 2003 a 2011.
	Conduta: praticar atos de gestão ou omitir-se no seu poder-dever de agir para impedir a ação delituosa contra as licitações da Petrobras, mediante recebimento de vantagem indevida das empresas cartelizadas, permitindo o direcionamento das licitações, com restrição à competitividade, divulgação de informações sigilosas da Petrobras e prática de preços excessivos, o que infringe o disposto no art. 37 da CF/1998, no art. 3º da Lei 8.666/1993 e no item 1.2 do Decreto 2.745/1998.
	Nexo de causalidade: a prática de atos de gestão ou omissão em favor das empresas cartelizadas, permitiu o direcionamento das licitações, com restrição à competitividade e divulgação de informações sigilosas da Petrobras resultando em contratação com débito de R$ 692.368.725,55 (ref. abril/2008) no Contrato 0800.0043403.08-02 (CT-112) .
	Culpabilidade:
	79. A conduta do Sr. Pedro José Barusco Filho restou caracterizada em sua declaração de que 'vazava' a lista de empresas que seriam convidadas para viabilizar a atuação do cartel conforme transcrições a seguir de seu Termo de Colaboração nº 5 (peça 118, p. 3-4) :
	' (...) QUE indagado sobre que tipo de conduta adotava no sentido de viabilizar as ações ilícitas do cartel, afirma que por ter acesso ao Documento Interno do Sistema Petrobrás - DIP, no qual constava a lista das empresas que seriam convidadas, o declarante 'vazava' esta lista a pedido dos representantes das empresas, cujo conhecimento da mesma pelos representantes de cada empresa do cartel era fundamental para que organizassem entre si os pacotes de obras que ficariam para cada um, isto é, para dividir os lotes do empreendimento, como por exemplo no caso da RNEST; QUE perguntado sobre como vazava a lista das empresas do DIP, afirma que nunca fornecia cópia do DIP por se tratar de documento sigiloso interno da PETROBRÁS, de maneira que copiava a lista das empresas em um documento do word, sem qualquer tipo de identificação da PETROBRAS, ou anotava a lista à caneta, de próprio punho; Que entregava a lista, em mãos, às vezes no seu gabinete na PETROBRAS e outras vezes em encontros fora da empresa, agendando almoços ou happy hours; (...) 
	QUE indagado sobre as obras da REPAR, da REVAP e da REPLAN, entende que também houve atuação do cartel no sentido de direcionar as obras para um grupo e para o outro, mas não sabe dizer se houve uma ação organizada para majorar os preços nos moldes em que ocorreu na RNEST e no COMPERJ; (...) '
		80. Os benefícios auferidos pelo Sr. Pedro Barusco para a prática de atos omissivos ou comissivos no interesse das empresas do cartel se evidenciam em seu Termo de Colaboração 3, conforme excerto a seguir (peça 119, p. 4) :
	' (...) QUE indagado pelo Delegado de Polícia Federal sobre quais foram os principais contratos no âmbito da Diretoria de Abastecimento que geraram os valores pagos a título de propina, afirma que foram os contratos de grandes pacotes de obras da REFINARIA ABREU E LIMA - RNEST e do COMPLEXO PETROQUÍMICO DO RIO DE JANEIRO - COMPERJ, além de pacotes de grande porte em algumas refinarias como a REPLAN, a REVAP, a REDUC, a RELAN e a REPAR (...) ' 
	81. Não é possível afirmar que houve boa-fé do gestor, haja vista restar demonstrada sua intenção de facilitar prática de fraude mediante conluio à licitação do contrato em tela, em afronta ao art. 37 da Constituição Federal (CF/1988) , ao art. 3º da Lei 8.666/1993 e ao item 1.2 do Decreto 2.745/1998.
	iii.1.2) Da atuação do Sr. Paulo Roberto Costa, diretor de Abastecimento
	Responsáveis: Sr. Paulo Roberto Costa, na condição de diretor de Abastecimento, no período de 2004 a 2012.
	Conduta: omitir-se intencionalmente no seu poder-dever de agir para impedir a ação delituosa contra as licitações da Petrobras, mediante recebimento de vantagem indevida das empresas cartelizadas, permitindo o direcionamento das licitações, com restrição à competitividade, divulgação de informações sigilosas da Petrobras e prática de preços excessivos, o que infringe o disposto no art. 37 da CF/1998, no art. 3º da Lei 8.666/1993 e no item 1.2 do Decreto 2.745/1998.
	Nexo de causalidade: a prática de atos de gestão ou omissão em favor das empresas cartelizadas, permitiu o direcionamento das licitações, com restrição à competitividade e divulgação de informações sigilosas da Petrobras resultando em contratação com débito de R$ 692.368.725,55 (ref. abril/2008) no Contrato 0800.0043403.08-02 (CT-112) .
	Culpabilidade:
	82. O Sr. Paulo Roberto Costa afirma que nos contratos da Rnest e em todos os outros contratos firmados pelas empresas por ele mencionadas, dentre as quais se inclui a Camargo Corrêa, houve pagamento de 3% do valor do contrato a título de propina, conforme Termo de Colaboração 35, conforme excerto a seguir (peça 123, p. 4) :
	' (...) Que nestes contratos da RNEST, bem como em todos os outros contratos firmados pelas empresas acima mencionadas, houve o pagamento de 3% do valor do contrato a título de propina, (...) '
	83. Em outro momento, o Sr. Paulo Roberto Costa torna a afirmar que os contratos da Repar tiveram o processo licitatório direcionado ao grupo cartelizado e também pagamentos de propina, conforme excerto do seu Termo de Colaboração 41 (peça 124, p. 2) :
	'Que todas as obras que estas empresas participaram perante a Petrobras houve cartelização; Que, por exemplo, a RNEST, REPAR, contratos de oleodutos, de gasodutos, construção de navios, construção de plataformas, estação de gás natural em terra, ou seja, todos os contratos das várias áreas já mencionadas da Petrobras tinham cartelização e também o pagamento de propina; (...) ' 
	84. Os benefícios auferidos pelo Sr. Paulo Roberto Costa para a prática de atos omissivos no interesse das empresas do cartel se evidenciam nesse seu Termo de Colaboração 41, quando afirma ter recebido valores indevidos a partir de 2005 até abril de 2012, conforme excerto a seguir (peça 124, p. 3) :
	' (...) Que questionado ainda se há outras provas do pagamento de propinas, o declarante afirmou: 'se eu recebi é porque outros também receberam'; Que recebeu valores indevidos a partir de 2005 até abril de 2012; (...) '
	85. Não é possível afirmar que houve boa-fé do gestor, haja vista sua omissão intencional no seu poder-dever de agir para impedir a ação delituosa contra as licitações da Petrobras, que afrontaram o art. 37 da Constituição Federal (CF/1988) , o art. 3º da Lei 8.666/1993 e o item 1.2 do Decreto 2.745/1998. Na realidade, em oposto, atesta-se a conduta dolosa, em intensão psicologicamente vinculada à obtenção do resultado fraudulento, consubstanciada pelo acervo provatório supra narrado.
	iii.1.3) Da atuação do Sr. Renato de Souza Duque, diretor de Serviços
	Responsáveis: Sr. Renato de Souza Duque, na condição de diretor de Serviços, no período de 2003 a 2012.
	Conduta: omitir-se no seu poder-dever de agir para impedir a ação delituosa contra as licitações da Petrobras, mediante recebimento de vantagem indevida das empresas cartelizadas, permitindo o direcionamento das licitações, com restrição à competitividade, divulgação de informações sigilosas da Petrobras e prática de preços excessivos, o que infringe o disposto no art. 37 da CF/1998, no art. 3º da Lei 8.666/1993 e no item 1.2 do Decreto 2.745/1998.
	Nexo de causalidade: a prática de atos de gestão ou omissão em favor das empresas cartelizadas, permitiu o direcionamento das licitações, com restrição à competitividade e divulgação de informações sigilosas da Petrobras resultando em contratação com débito de R$ 692.368.725,55 (ref. abril/2008) no Contrato 0800.0043403.08-02 (CT-112) .
	Culpabilidade
	86. Restou demonstrado, por meio de conjunto probatório robusto, que o Sr. Renato de Souza Duque, aceitando vantagem indevida, se omitiu no seu poder-dever de adotar medidas administrativas para impedir a atuação das empresas que compunham o cartel, culminando na frustração do caráter competitivo da licitação realizada pela Petrobras.
	87. A atuação do Sr. Renato de Souza Duque de forma omissiva no interesse das empresas cartelizadas em troca de recebimento de vantagem indevida foi relatada no Termo de Colaboração 02 do Sr. Pedro José Barusco Filho, conforme excerto a seguir (peça 120, p. 2) :
	' (...) QUE durante o período em que trabalhou com RENATO DE SOUZA DUQUE, principalmente as empresas do chamado 'cartel' pagavam propina e o declarante gerenciava o pagamento de tais propinas também em favor de RENATO DUQUE; (...) 
	QUE ao longo dos anos de 2005 a 2010, aproximadamente, o declarante e RENATO DUQUE receberam propinas em mais de 60 (sessenta) contratos firmados entre empresas ou consórcios de empresas e a PETROBRAS; (...) '  
	88. No Termo de Colaboração 4, juntado ao Processo 5073475-13.2014.4.04.7000, referente à Ação Penal da Justiça Federal/PR, o Sr. Pedro Barusco reafirma que o Sr. Renato de Souza Duque era beneficiário de parte da propina destinada à 'casa', conforme excerto abaixo (Peça 121, p. 2-3) :
	' (...) o declarante afirma o seguinte, indagado pelo Delegado de Polícia Federal acerca de como era operacionalizado o pagamento de propinas e quem eram os interlocutores das respectivas empresas/consórcios: Que uma vez estabelecido o percentual de propina que cabia a cada um, conforme já explicitado no termo 03, cada qual cuidava da sua parte e tinha os seus operadores e interlocutores com as empresas ou consórcios; QUE nesse sentido, a parte da propina destinada 'Casa' - declarante, RENATO DE SOUZA DUQUE e outros - mantinha contato com determinados operadores e representantes de empresas; (...) 
	(...) QUE no que se referia ao recebimento da parcela da propina relativa à 'Casa', representada pelo declarante, na qualidade de Gerente Executivo de Engenharia, de RENATO DE SOUZA DUQUE; na posição de Diretor de Serviços, e, eventualmente, uma terceira pessoa, que foram JORGE LUIZ ZELADA, Gerente Geral da Engenharia, subordinado ao declarante, ou ROBERTO GONÇALVES, que foi Gerente de Empreendimento e Gerente Executivo da Área Internacional e depois ocupou o cargo do declarante após sua saída, (...) '
	89. Reforçando os indícios de que o Sr. Renato de Souza Duque tinha ciência da ilicitude de seus atos omissivos para beneficiar empresas que compunham o cartel em troca de vantagem financeira indevida, o Sr. Paulo Roberto Costa, em seu Termo de Colaboração 21, afirma que o Sr. Renato Duque era responsável pelo controle de dois por cento (2%) recebidos a título de propina 'destinados a finalidades políticas', conforme excerto a seguir (Peça 125, p. 2) :
	' (...) Que tais empresas fixavam em suas propostas uma margem de sobrepreço de cerca de 3% em média, a fim de gerarem um excedente de recursos a serem repassados aos políticos, sendo que desse percentual competia ao declarante fazer o controle dos valores dentro do montante de 1% (um por cento) ; (...) Que, em relação aos outros dois por cento (2%) relativos aos contratos e destinados a finalidades políticas, o controle ficava a cargo de RENATO DE SOUZA DUQUE, Diretor de Serviços, encarregado da licitação e execução de todos os contratos de grandes investimentos da empresa (superiores a vinte milhões de reais) ; (...) ' 
	90. Ampliando o conjunto de elementos que indicam a atuação do Sr. Renato de Souza Duque no sentido de se manter omisso no seu poder-dever de agir para impedir a ação delituosa contra as licitações da Petrobras, em favor do grupo cartelizado, há ainda o relato do Sr. Augusto Ribeiro de Mendonça Neto, em seu Termo de Colaboração 1, onde ele afirma que a lista das empresas que compunham o cartel era entregue ao Sr. Renato Duque (peça 128, p. 2) :
	' (...) existia um grupo cartelizado de empresas, denominado 'CLUBE', que definia quais as empresas que seriam convidadas para os certames na PETROBRÁS e uma lista nesse sentido era entregue ao Diretor de Abastecimento PAULO ROBERTO COSTA, bem como ao Diretor de Engenharia RENATO DE SOUZA DUQUE; (...) 
	(...) QUE RENATO DUQUE tinha um gerente que, agindo em nome dele, foi quem mais tratou com o declarante, chamado PEDRO BARUSCO; (...) '
	91. Além dos testemunhos mencionados, o normativo da Petrobras para elaboração de estimativa PG-12-SL/ECP-001 foi decisivo para a celebração de contratos com sobrepreço, uma vez que estabelecia um limite para contratação das obras da Petrobras 20% superior ao valor estimado pelo setor de orçamentos da estatal.  Tal flexibilização do limite para contratação em relação ao valor orçado foi decisiva para a celebração com sobrepreço do contrato ora em análise da UCR da Repar, haja vista ter sido celebrado por valor (R$ 2,5 bilhões) 19% superior ao orçado pela Petrobras (R$ 2,1 bilhões) .
	92. Este limite superior de 20%, em face da ausência de consistência para a justificativa de sua adoção, já foi objeto de questionamento em outro processo deste Tribunal (TC Processo 006.810/2011-0) , por meio de qual foi determinado à Petrobras, consoante subitem 9.1.1.4 do Acórdão 571/2013-TCU-Plenário, que 'promova a adequada classificação da estimativa de custo do empreendimento, com vista à definição de faixa de precisão específica para cada caso (...) '. O presente caso denota o potencial lesivo da adoção desse limite aos cofres da estatal, bem como seu papel decisivo para viabilização da majoração de lucros decorrente do conluio entre os licitantes.
	93. Não bastassem os testemunhos mencionados acima e a edição de atos facilitadores da prática delituosa, o Sr. Renato de Souza Duque manteve contas bancárias no exterior nas quais foram efetuados diversos depósitos bancários pela empresa Odebrecht - outra integrante do cartel - enquanto ocupava o cargo de diretor de Engenharia e Serviços da Petrobrás, conforme descrição assentada na sentença exarada em 8/3/2016, pelo juiz titular da 13ª Vara Federal Criminal de Curitiba, no Processo 5036528-23.2015.4.04.7000 (peça 130, p. 29-44) .
	94. Por fim, em depoimento prestado em 5/5/2017 no âmbito da ação penal nº 5054932-88.2016.404.7000 (peça 131) , o Sr. Renato Duque, embora afirme que não tenha atuado para favorecer a atuação do cartel, que as comissões de licitação tinham toda autonomia para escolher as empresas que seriam convidadas, que a Petrobras teria um corpo técnico muito forte na área de orçamentação e que não tinha acesso aos orçamentos da Petrobras, ele reconhece ter recebido valores provenientes de contratos da Petrobras.
	95. Não é possível afirmar que houve boa-fé do gestor, haja vista restar demonstrada sua omissão no desempenho de seu poder-dever de agir para impedir a ação delituosa contra as licitações da Petrobras, em afronta ao art. 37 da Constituição Federal (CF/1988) , ao art. 3º da Lei 8.666/1993 e ao item 1.2 do Decreto 2.745/1998.
	96. Em face do exposto, resta necessário promover a citação dos Srs. Pedro José Barusco Filho, Paulo Roberto Costa e Renato de Souza Duque, com fundamento nos arts. 10, § 1º, e 12, incisos I e II, da Lei 8.443/1992 c/c o art. 202, incisos I e II, do RI/TCU, pelo débito integral de R$ 692.368.725,55 (ref. abril/2008) no Contrato 0800.0043403.08-02 (CT-112) .
	iii.2) Da atuação da empresa Construções e Comércio Camargo Corrêa S/A e da responsabilidade do Consórcio CCPR-REPAR, da empresa consorciada Promon Engenharia Ltda. e da holding Camargo Corrêa S/A
	Responsáveis: Construções e Comércio Camargo Correa S/A, líder do Consórcio CCPR-REPAR formado em conjunto com a Promon Engenharia Ltda., e holding do grupo Camargo Corrêa S/A.
	Conduta: a empresa Construções e Comércio Camargo Corrêa S/A, líder do Consórcio CCPR-REPAR formado com a empresa Promon Engenharia Ltda., pagou vantagens indevidas à dirigentes da Petrobras com o objetivo de fraudar licitações para implantação da Repar, atuando em cartel, por meio da divisão de mercado, combinação prévia de preços, oferta de propostas de cobertura, para direcionar licitações e obter vantagens ilícitas para si e para as demais empresas cartelizadas, infringindo o disposto no art. 37, caput, e inciso XXI, no art. 173, § 1º, inciso III, ambos da Constituição Federal (CF/1988) , bem como no item 1.2 do Decreto 2.745/1998.
	Nexo de causalidade: as práticas adotadas pela empresa líder do consórcio resultaram em fraude à licitação e na contratação por valores acima daqueles que seriam praticados em ambiente competitivo. O conluio com as demais licitantes e o pagamento de vantagem indevida a agentes da Petrobras ampliaram artificialmente as margens de lucro por meio de condutas delitivas, resultando em débito de R$ 692.368.725,55 (ref. abril/2008) , correspondente a 25,5% do valor total do contrato (R$ 2.716.087.948,96) , exclusive transações extrajudiciais.
	Culpabilidade:
	97. A conduta da empresa líder do consórcio é reprovável, afigurando-se necessário promover a citação do Consórcio CCPR-REPAR, das empresas consorciadas Construções e Comércio Camargo Correa S/A e Promon Engenharia Ltda., e da holding do grupo Camargo Corrêa S/A com fundamento nos arts. 10, § 1º, e 12, incisos I e II, da Lei 8.443/1992 c/c o art. 202, incisos I e II, do RITCU, pelo débito integral de R$ 692.368.725,55 (ref. abril/2008) ora apurado no Contrato 0800.0043403.08-02 (CT-112) .
	iv) Da indisponibilidade de bens
	98. As análises apresentadas no exame técnico desta instrução revelam condutas reprováveis e prejuízo relevante à Petrobras por meio de participação em conluio e corrupção de agentes públicos para obtenção de contrato com sobrepreço.
	99. A reprovabilidade das condutas descritas e a materialidade do prejuízo se assemelha às razões postas no voto do Exmo. Sr. Ministro-Relator José Jorge para propor a indisponibilidade de bens no âmbito do processo TC Processo 005.406/2013-7, que trata dos prejuízos decorrentes da aquisição da Refinaria de Pasadena e que fundamentou o Acórdão 1927/2014-TCU-Plenário.
	100. As ações delitivas e as responsabilidades descritas nesta instrução sujeitam as empresas consorciadas à responsabilidade solidária pelo débito nos mesmos termos apresentados nos Votos do Ministro-Relator Benjamin Zymler que fundamentaram os Acórdãos 2.428/2016 e 2.109/2016, ambos do Plenário do TCU, bem como nos termos apresentados no Voto do Ministro-Relator Bruno Dantas que fundamentaram o Acórdão 2014/2017-TCU-Plenário.
	101. Sem desconsiderar as decisões monocráticas do Exmo. Ministro do Supremo Tribunal Federal Marco Aurélio de Melo que tornaram sem efeito a deliberação do TCU que havia decretado a indisponibilidade de bens das Construtoras Norberto Odebrecht e OAS (MS 34.357 e 34.392 - ambos ainda sem decisão de mérito, mas com pareceres da PGR pela denegação da ordem) , faz-se necessário que TCU decrete a indisponibilidades dos bens dos grupos empresariais participantes do Consórcio CCPR-REPAR, amparado nas competências constitucionais deste Tribunal de Contas (art. 70, parágrafo único, e o inciso II do art. 71, de nossa Carta Magna) , com fundamento art. 44, § 2º, da Lei 8.443/1992, em consonância com as devidas escusas e justificativas apresentadas pelo Exmo. Ministro-Relator Benjamin Zymler no item 'V.2' no Voto que fundamenta o Acórdão 2428/2016-TCU-Plenário.
	102. Reputa-se importante considerar que os Termos de Colaboração firmados pelos Srs. Paulo Roberto Costa e Pedro Barusco com a Polícia Federal/Ministério Público Federal, afastam ou mitigam o perigo da demora em relação a esses responsáveis, haja vista que se dispuseram a colaborar com a apuração das ilicitudes praticadas, contribuindo para a expansão das investigações e, especialmente, renunciaram 'a quaisquer direitos sobre valores mantidos em contas bancárias e investimentos no exterior, em qualquer país' (peça 101, p. 7-9 e 155; peça 100, p. 6-8) , sem prejuízo de serem, no mérito, condenados pelo TCU ao pagamento solidário para ressarcimento do dano e prejuízos causados.
	103. No que concerne à empresa Construções e Comércio Camargo Corrêa S/A, de forma diversa, embora tenha firmado termos de leniência com o MPF (peça 75) e o Cade (TC 029.988/20179, peça 129) , tais termos não resultaram em colaboração efetiva com as apurações conduzidas no presente processo.
	104. A empresa Camargo Corrêa, com fundamento na leniência firmada com o MPF, foi instada a colaborar com esta unidade técnica em abril de 2017 (peça 82) , solicitando, no mês seguinte, prorrogação de prazo (peça 86) , sinalizando que entregaria os documentos/informações requeridos. Em agosto de 2017, contudo, encaminhou expediente condicionando a entrega dos documentos/informações solicitados à indicação de benefícios que seriam em contrapartida a ela concedidos (peça 106) .
	105. Além de não ter apresentado de forma colaborativa as informações solicitadas, registre-se que a leniência firmada com o MPF não garante a manutenção de bens suficientes para restituir o erário quando da decisão final de mérito do presente processo.
	106. Em verdade, no termo firmado com o MPF em agosto de 2015 há previsão de pagamento pela empresa Construções e Comércio Camargo Corrêa S/A de multa cível de R$ 700 milhões em nove parcelas anuais, sendo as três primeiras de R$ 33,33 milhões e as seguintes de R$ 100 milhões, de forma que, além de o valor não ser suficiente para compensar o débito apurado apenas no presente processo, da ordem de R$ 1,1 bilhão (em valores atualizados) , informações divulgadas pelo MPF indicam que até o momento (dezembro de 2018) apenas R$ 43,3 milhões foram efetivamente restituídos pela citada empresa à Petrobras (http://g1.globo.com/pr/parana/noticia/2016/11/petrobras-recebe-r-2042-milhoes-recuperado-por-meio-da-lava-jato.html; http://www.mpf.mp.br/pr/sala-de-imprensa /docs/devolucao-lj-petrobras-7dez17.pdf e http://www.mpf.mp.br/pr/sala-de-imprensa/noticias-pr/lava-jato-petrobras-recebe-repasse-de-r-1-bilhao) .
	107. De forma semelhante, contudo, ao previsto na cláusula 7ª, parágrafo 4º, da leniência firmada com o MPF (peça 75) , afigura-se necessário estender a medida de indisponibilidade de bens ora proposta à holding do grupo Camargo Corrêa S/A, beneficiária da fraude praticada por sua controlada. Notícias na imprensa dão conta, por exemplo, que o grupo Camargo Corrêa negociou sua participação na CPFL, em 2016, com o grupo chinês State Grid, por R$ 5,85 bilhões.
	108. Quanto à empresa Promon Engenharia Ltda., ainda que não se tenha conhecimento de denúncia formulada pelo MPF em face dessa empresa no âmbito da 'Operação Lava Jato', tendo em vista sua participação de 30% no Consórcio CCPR-REPAR, firmado com a empresa Construções e Comércio Camargo Corrêa S/A, e o proveito econômico decorrente da contratação obtida por meio de fraude à licitação, faz-se necessário que ela também seja alcançada pela medida ora proposta de indisponibilidade de bens.
	109. Nesses termos, com fundamento art. 44, § 2º, da Lei nº 8.443/1992, c/c arts. 273 e 274 do Regimento Interno deste Tribunal, faz-se necessário que o TCU decrete a indisponibilidade dos bens dos responsáveis acima citados, exceto dos Srs. Paulo Roberto Costa e Pedro Barusco, no limite dos respectivos débitos a eles imputados, constituindo processos apartados para tratar das indisponibilidades de bens.            
	Conclusão
	110. Em observância ao item 9.1 do Acórdão 2167/2015-TCU-Plenário, a presente tomada de contas especial, relativa ao Contrato 0800.0043403.08-02 (CT-112) , firmado entre a Petrobras e o Consórcio CCPR-REPAR para execução das obras da Unidade de Coqueamento Retardado da Repar, foi encaminhada à esta unidade para instrução. Nesse sentido, procedeu-se à apuração dos fatos, quantificação do dano e identificação dos responsáveis.
	111. Nesta oportunidade, procedeu-se ainda ao atendimento ao disposto nos itens 9.4.1 a 9.4.3 do citado acórdão, que tratam das responsabilidades do Conselho de Administração da Petrobras, do Sr. Paulo Roberto Costa e das eventuais penalidades a serem aplicadas em decorrência da análise das razões de justificativa apresentadas pelos responsáveis, bem como ao item 9.6.2 do Acórdão 2319/2017-TCU-Plenário, que determina a inclusão do Sr. José Sérgio Gabrielli no polo passivo da presente TCE para fins de citação.
	112. No que diz respeito aos fatos, restou comprovado, em decorrência da denominada 'Operação Lava Jato', que o contrato em tela foi obtido mediante fraude à licitação, o que acabou por ser reconhecido pela própria empresa Construções e Comércio Camargo Corrêa S/A, líder do consórcio contratado, em seu acordo junto ao Cade (TC Processo 029.988/2017-9, peça 129, p. 6-7) .
	113. No que concerne à quantificação do dano, a partir de novos elementos probatórios compartilhados com este Tribunal pelo juízo da 13ª Vara Federal de Curitiba -  nos termos da decisão de evento 289 do Pedido de Busca e Apreensão Criminal nº 5073475-13.2014.404.7000/PR -, foi possível ampliar a amostra do DFP analisada de 41,1% para 44,6% do valor final do contrato, o que resultou, mantidos os mesmos critérios adotados pela SeinfraPetróleo (com ajustes) , exceto no que se refere aos custos de referência para mão de obra obtidos a partir do Caged, em ampliação do sobrepreço apurado por aquela unidade técnica de R$ 475.147.564,92 para R$ 505.049.234,26  (ref. abril/2008) .
	114. Adotando-se, contudo, BDI diferenciado para itens de fornecimento (Acórdão 2622/2013-TCU-Plenáriolenário) , para a mesma amostra de 44,6% do valor final do contrato, apurou-se sobrepreço de R$ 519.618.428,60 (ref. abril/2008) .
	115. Excluindo-se ainda a parcela correspondente ao lucro auferido de forma indevida, por se tratar de contrato obtido mediante fraude a licitação (Acórdão 1306/2017-TCU-Plenário) , para a mesma amostra de 44,6% do valor final do contrato, apurou-se o valor de R$ 50.040.348,11, enquanto que para a parcela do contrato extra amostra analisada apurou-se o valor de R$ 122.709.948,84 (ref. abril/2008) .
	116. Apurou-se, desse modo, débito total de R$ 692.368.725,55 (ref. abril/2008) , composto por uma parcela de sobrepreço no valor de R$ 519.618.428,60 (ref. abril/2008) e por outra de bônus auferido de forma indevida no valor de R$ 172.750.296,95 (ref. abril/2008) . Tendo em vista os pagamentos efetuados pela Petrobras, este débito em valores históricos é da ordem de R$ 709.135.814,15. Atualizando este valor até a data de 13/12/2018, o débito ora apurado perfaz o montante de R$ 1.138.180.495,25 (peça 134) .
	117. Quanto à identificação dos responsáveis, considerando que o débito decorre de análise do DFP contratual e não das estimativas da Petrobras, tendo em vista a celeridade processual, optou-se por propor a constituição de processo apartado para avaliar, à luz de análises das estimativas de preços da estatal, a responsabilidade dos funcionários que eventualmente contribuíram para a ocorrência do dano, bem como para delimitar a correspondente parcela de dano passível de ser a eles imputada.
	118. Nesse sentido, foram avaliadas tão somente as responsabilidades dos gestores da Petrobras que atuaram comprovadamente mediante o recebimento de vantagens indevidas (Srs. Paulo Roberto Costa, Pedro José Barusco Filho e Renato de Souza Duque) , bem como da própria empresa Construções Comércio Camargo Corrêa S/A, líder do consórcio contratado, da outra empresa consorciada, a Promon Engenharia Ltda., e da holding do grupo Camargo Corrêa.
	119. Adicionalmente, em atendimento ao disposto no item 9.6.2 do Acórdão 2319/2017-TCU-Plenário, além dos gestores que comprovadamente receberam vantagens indevidas, incluiu-se, para fins de citação, o Sr. José Sergio Gabrielli de Azevedo, presidente da Petrobras no período de 2005 a 2012, nos termos da conduta descrita naquela deliberação.
	120. Por fim, considerando as escusas e justificativas apresentadas pelo Ministro-Relator Benjamin Zymler no item 'V.2' no Voto que fundamenta o Acórdão 2428/2016-TCU-Plenário, e levando em conta a fumaça do bom direito de massivos prejuízos ao erário, calculados conforme demonstra a presente instrução, como ainda o acervo probatório reunido a partir de elementos compartilhados da 'Operação Lava Jato', relativos à conduta ativa e dolosa de agentes públicos e privados; e considerando ainda o perigo da demora da perda de eficácia e desfazimento de bens pelos responsáveis anteriormente à recuperação do prejuízo (em perigo da demora) , presentes os requisitos necessários para a prolação de medida acautelatória para a indisponibilidade de bens, nos termos do  art. 44, §2º, da Lei 8.443/1992.
	Informações adicionais
	Da conduta da empresa Construções e Comércio Camargo Corrêa S/A
	121. Não constitui escopo dos presentes autos a análise sobre a aplicação da penalidade de inidoneidade prevista no art. 46 da Lei 8.443/1992 à empresa Construções Camargo Corrêa S/A em face de sua atuação na fraude a licitação que deu origem à contrato da UCR da Rnest, tendo em vista que tal assunto já está sendo tratado no âmbito do processo TC Processo 029.988/2017-9.
	122. No processo citado a empresa Camargo Corrêa solicita, de uma forma geral, tratamento diferenciado ante a sua condição de colaboradora junto ao MPF e ao Cade.
	123. Conforme já exposto, a empresa Camargo Corrêa, oficiada por esta especializada, em abril de 2017 (peça 82) , a apresentar informações entendidas na oportunidade como úteis à quantificação do dano, solicitou prorrogação de prazo sob a justificativa de ser exíguo para reunir os documentos/informações solicitados (peça 86) , sinalizando, dessa maneira, sua intenção de colaborar com esta unidade técnica.
	124. Transcorrido o prazo, em agosto de 2017, a empresa, em vez de cumprir o que havia sinalizado, condicionou a entrega dos documentos/informações solicitados à indicação de benefícios que seriam em contrapartida concedidos (peça 106) .
	125. Desse modo, a atuação não colaborativa da empresa Camargo Corrêa nos presentes autos deverá ser considerada quando da definição de eventuais sanções passíveis de ser a ela aplicadas. 
	Dos pedidos formulados pelo consórcio
	126. No transcorrer do presente processo, por ocasião de sua resposta à solicitação encaminhada, o consórcio formulou alguns pedidos, essencialmente, de definição dos termos para sua colaboração com as investigações em curso no presente processo, bem como a suspensão do mesmo enquanto perdurassem as tratativas a respeito (peças 106) .
	127. Ante o acordo de colaboração firmado pela Camargo Corrêa com o MPF esperava-se, com fundamento na alínea 'f' de sua cláusula 7ª (peça 75) , que a empresa contribuísse com esta unidade técnica na obtenção célere dos custos reais incorridos pelo consórcio na execução do empreendimento. Tal como já reportado na seção anterior desta instrução, a empresa sinalizou inicialmente que atenderia à solicitação (peça 86) para, em momento posterior, procurar estabelecer condições para tanto (peça 106) .
	128. Nesse sentido, embora a Camargo Corrêa não tenha contribuído para a celeridade das apurações empreendidas no âmbito da presente TCE, a apuração dos fatos (contrato obtido mediante fraude comprovada a licitação) , a identificação dos responsáveis, bem como a quantificação do dano (apresentada nesta oportunidade com o auxílio de novos elementos probatórios compartilhados 13ª Vara Federal de Curitiba) , ainda que contemple uma amostra de apenas 44,6% do valor total contratado, restam finalizadas.
	129. Registre-se ainda que na presente oportunidade foram consideradas novas informações decorrentes de elementos probatórios compartilhados com este Tribunal nos termos da decisão de evento 289 do Pedido de Busca e Apreensão Criminal nº 5073475-13.2014.404.7000/PR.
	130. Desse modo, no que concerne à presente TCE, afigura-se desnecessário empreender qualquer tratativa com o consórcio CCPR-REPAR para fins de auxiliar este Tribunal na apuração dos fatos, identificação dos responsáveis e quantificação do dano. Menos ainda, proceder ao sobrestamento dos autos sob tal justificativa.
	131. Na etapa de citação, contudo, será ofertada a oportunidade de o consórcio trazer à apreciação deste Tribunal, de forma estruturada e passível de ser verificada, os custos por ele verdadeiramente incorridos na execução do empreendimento, a partir dos quais, desde que legítimos e não eivados de ineficiência, poderão mitigar, se for o caso, o débito ora quantificado.  
	Proposta de encaminhamento
	132. Em face do exposto, submetem-se os autos à consideração superior com a seguinte proposta de encaminhamento:
	I) decretar cautelarmente, com fundamento art. 44, § 2º, da Lei 8.443/1992, c/c arts. 273 e 274 do Regimento Interno deste Tribunal, pelo prazo de um ano, a indisponibilidade de bens dos responsáveis a seguir relacionados, devendo esta medida alcançar os bens considerados necessários, para garantir o integral ressarcimento do débito em apuração imputado a cada responsável, ressalvados os bens financeiros necessários ao sustento das pessoas físicas e à continuidade das operações das pessoas jurídicas:
	Responsável
	CNPJ/CPF

	Renato de Souza Duque
	XXX.515.167-XX

	Consórcio CCPR-REPAR
	10.197.769/0001-03

	Construções e Comércio Camargo Correa S/A
	61.522.512/0001-02

	Camargo Correa S/A
	01.098.905/0001-09

	Promon Engenharia Ltda.
	61.095.923/0001-69

	II) considerar como termo inicial para contagem do prazo fixado no subitem anterior desta proposta a data de averbação da medida cautelar nos respectivos órgãos de registro dos bens;
	III) conceder, nos termos do art. 276, § 3º, do Regimento Interno deste Tribunal, prazo de até 15 (quinze) dias, sem efeito suspensivo, aos responsáveis arrolados acima para que se pronunciem, caso queiram, a respeito da adoção da medida cautelar referida no subitem I, retro;
	IV) determinar à Secretaria Extraordinária de Operações Especiais que constitua um processo apartado de 'indisponibilidade de bens' específico para cada responsável;
	V) autorizar diligência aos responsáveis relacionados no subitem I acima, no âmbito dos processos específicos a serem instaurados para tratar da indisponibilidade de bens, para que apresentem, caso desejem, no prazo improrrogável de até 30 (trinta) dias, todos os seus ativos financeiros, indicando, em grau de prioridade, aqueles que, na sua visão, possam ser bloqueados, ou não, descrevendo a motivação para tanto, com vistas a cumprir a determinação de indisponibilidade dos bens financeiros de sua propriedade;
	VI) realizar, com fundamento nos arts. 10, § 1º, 12, incisos I e II, e 16, § 2º,  da Lei 8.443/1992 c/c o art. 202, incisos I e II, e 209, §§ 5º e 6º, do Regimento Interno/TCU, e com o item 9.6.2 do Acórdão 2319/2017-TCU-Plenário, a citação solidária dos responsáveis a seguir relacionados, para que, no prazo de quinze dias, apresentem alegações de defesa e/ou recolham aos cofres da Petrobras S/A a quantia de R$ 709.135.814,15, em valores históricos, atualizada monetariamente a partir das datas indicadas na tabela a seguir até a data do efetivo recolhimento, representando R$ 1.138.180.495,25,  atualizado até a data 13/12/2018 (peça 134) , abatendo-se, na oportunidade, a quantia eventualmente já ressarcida na forma da legislação em vigor:
	N°
	Data
	Valor do Débito (R$) 

	1
	01/08/2008
	8.124.879,75

	2
	01/10/2008
	6.008.691,70

	3
	01/11/2008
	1.609.502,23

	4
	01/12/2008
	689.786,67

	5
	01/01/2009
	6.363.144,97

	6
	01/02/2009
	4.841.124,18

	7
	01/03/2009
	9.182.548,38

	8
	01/04/2009
	14.246.922,45

	9
	01/05/2009
	13.986.797,52

	10
	01/06/2009
	15.671.881,02

	11
	01/07/2009
	18.414.306,67

	12
	01/08/2009
	8.952.704,89

	13
	01/09/2009
	11.213.394,87

	14
	01/10/2009
	16.310.106,32

	15
	01/11/2009
	23.306.791,64

	16
	01/12/2009
	6.458.439,23

	17
	01/01/2010
	25.576.860,58

	18
	01/02/2010
	25.769.717,11

	19
	01/03/2010
	16.556.682,63

	20
	01/04/2010
	17.689.539,75

	21
	01/05/2010
	17.622.254,42

	22
	01/06/2010
	13.863.515,40

	23
	01/07/2010
	21.085.303,08

	24
	01/08/2010
	19.043.581,18

	25
	01/09/2010
	23.562.228,31

	26
	01/10/2010
	29.684.864,62

	27
	01/11/2010
	22.358.256,75

	28
	01/12/2010
	19.750.283,19

	29
	01/01/2011
	20.946.420,76

	30
	01/02/2011
	5.466.393,39

	31
	01/03/2011
	16.509.032,63

	32
	01/04/2011
	15.973.834,76

	33
	01/05/2011
	16.311.102,10

	34
	01/06/2011
	9.779.223,54

	35
	01/07/2011
	14.535.606,53

	36
	01/08/2011
	7.502.181,60

	37
	01/09/2011
	9.485.313,63

	38
	01/10/2011
	7.840.861,07

	39
	01/11/2011
	7.806.596,89

	40
	01/12/2011
	8.433.620,87

	41
	01/01/2012
	9.495.146,96

	42
	01/02/2012
	2.978.629,81

	43
	01/03/2012
	6.116.188,19

	44
	01/04/2012
	4.785.389,11

	45
	01/05/2012
	5.616.410,49

	46
	01/06/2012
	58.790.205,31

	47
	01/07/2012
	12.741.926,06

	48
	01/08/2012
	23.628.966,80

	49
	01/09/2012
	9.750.276,33

	50
	01/10/2012
	3.594.268,49

	51
	01/11/2012
	2.753.846,69

	52
	01/12/2012
	449.365,25

	53
	01/01/2013
	461.846,93

	54
	01/02/2013
	826.793,33

	55
	01/03/2013
	68.431,58

	56
	01/04/2013
	234.217,84

	57
	01/05/2013
	6.095.942,15

	58
	01/06/2013
	1.113.151,51

	59
	01/07/2013
	33.903,67

	60
	01/08/2013
	549.686,87

	61
	01/09/2013
	1.100,59

	62
	01/10/2013
	437.567,92

	63
	01/12/2013
	26.154,95

	64
	01/05/2014
	52.100,02

	a. Responsável: Sr. Pedro José Barusco Filho. Irregularidade: na condição de gerente executivo da Diretoria de Serviços, omitir-se intencionalmente no seu poder-dever de agir para impedir a ação delituosa contra as licitações da Petrobras, mediante recebimento de vantagem indevida das empresas cartelizadas, permitindo o direcionamento da licitação, com restrição à competitividade, divulgação de informações sigilosas da Petrobras e prática de preços excessivos, o que infringe o disposto no art. 37 da CF/1998, no art. 3º da Lei 8.666/1993 e no item 1.2 do Decreto 2.745/1998.
	b. Responsável: Sr. Paulo Roberto Costa. Irregularidade: na condição de diretor de Abastecimento, omitir-se intencionalmente no seu poder-dever de agir para impedir a ação delituosa contra as licitações da Petrobras, mediante recebimento de vantagem indevida das empresas cartelizadas, permitindo o direcionamento da licitação, com restrição à competitividade, divulgação de informações sigilosas da Petrobras e prática de preços excessivos, o que infringe o disposto no art. 37 da CF/1998, no art. 3º da Lei 8.666/1993 e no item 1.2 do Decreto 2.745/1998.
	c. Responsável: Sr. Renato de Souza Duque. Irregularidade: na condição de diretor de Serviços, omitir-se intencionalmente no seu poder-dever de agir para impedir a ação delituosa contra as licitações da Petrobras, mediante recebimento de vantagem indevida das empresas cartelizadas, permitindo direcionamento das licitações, com restrição à competitividade, divulgação de informações sigilosas da Petrobras e prática de preços excessivos, o que infringe o disposto no art. 37 da CF/1998, no art. 3º da Lei 8.666/1993 e no item 1.2 do Decreto 2.745/1998.
	d. Responsável: Sr. José Gabrielli de Azevedo. Irregularidade: na condição de presidente da Petrobras, não cumprir os deveres inerentes aos cargos de administradores da empresa estatal, inclusive aqueles dispostos no art. 158 da Lei 6404, de 1976, não adotando as providências para apurar as irregularidades quando de seu conhecimento, tendo sido conivente e deixando de atuar para prevenir, apurar e impedir a prática de atos ilícitos, falhar no seu dever de diligência previsto no art. 153 da Lei 6.404, de 1976, e por ter atuado com conivência, imperícia, imprudência ou negligência em relação à deficiente supervisão e controle das irregularidades praticadas pelos seus subordinados.
	e. Responsável: Consórcio CCPR-REPAR, Construções e Comércio Camargo Correa S/A, Promon Engenharia Ltda., Camargo Corrêa S/A. Irregularidade: a empresa Construções e Comércio Camargo Corrêa S/A, pertencente ao grupo Camargo Corrêa, líder do consórcio CCPR-REPAR formado com a empresa Promon Engenharia Ltda., pagou vantagens indevidas à dirigentes da Petrobras com o objetivo de fraudar licitações para implantação da Repar, atuando em cartel, por meio da divisão de mercado, combinação prévia de preços, oferta de propostas de cobertura, para direcionar licitações e obter vantagens ilícitas para si e para as demais empresas cartelizadas, infringindo o disposto no art. 37, caput, e inciso XXI, no art. 173, § 1º, inciso III, ambos da Constituição Federal (CF/1988) , bem como no item 1.2 do Decreto 2.745/1998;
	VII) informar aos responsáveis arrolados no item anterior que, caso venham a ser condenados pelo Tribunal, os débitos ora apurados serão acrescidos de juros de mora, nos termos do § 1º do art. 202 do RITCU;
	VIII) constituir processo apartado para avaliar, à luz de análises das estimativas de preços da Petrobras relativas ao contrato 0800.0043403.08-02 (CT-112 - UCR-REPAR) , a responsabilidade dos funcionários da estatal que eventualmente contribuíram para a ocorrência do dano ora quantificado, bem como para delimitar a correspondente parcela de dano passível de ser a eles imputada;
	IX) encaminhar cópia do acórdão que vier a ser proferido, acompanhado do Relatório e do Voto que o fundamentam, juntamente com as cópias desta instrução e demais peças que individualmente interessem a cada um dos arrolados."
3.	Por seu turno, com a anuência do dirigente da unidade técnica (Peça 155) , o diretor suscitou alguns ajustes sobre a proposta do auditor federal, tendo consignado, para tanto, o seu parecer à Peça 154 nos seguintes termos:
		"Manifesto-me, desde logo, de acordo com a essência da proposta de encaminhamento consignada pelo Auditor Ivan Lúcio Santillo anotada na instrução precedente, sem prejuízo de tecer as considerações adicionais a seguir e trazer ajustes pontuais à proposta.
		2. Com efeito, o auditor assinala em sua instrução todo o contorno fático do caso concreto - o contrato 0800.0043403.08-02 (CT 112) firmado entre as empresas Construções e Comércio Camargo Corrêa S/A e Promon Engenharia Ltda. e a Petrobras, cujo objeto tratou da execução das obras da unidade de coque das unidades auxiliares da Refinaria Presidente Getúlio Vargas - REPAR, em Araucária/PR. O valor global do contrato, incluindo aditivos, foi de R$ 2.716.087.948,96 (data-base abril/2008) .
	3. Após o encerramento do contrato (último desembolso em abril/2014 - vide peça 133) , a Petrobras efetuou duas transações extrajudiciais com o consórcio contratado, havendo acrescentado cerca de R$ 80 milhões, elevando o valor final do objeto para R$ 2.796.389.236,76, sendo esse o valor que consta da peça 113, p. 18 do TC 021.482.2009-3. No entanto, a Petrobras efetivamente desembolsou R$ 2.884.908.585,70, uma vez que foram acrescidos reajustes dos preços contratuais. Excluindo-se as transações extrajudiciais, o valor total desembolsado foi de R$ 2.781.863.431,89.
	4. Esse último valor foi utilizado como base de cálculo para o débito, conforme se verifica na instrução.
	5. O auditor concluiu pela ocorrência de débito no contrato, no valor total de R$ 709.135.814,15 (data-base abril/2008) , composto pelas seguintes parcelas: (i) superfaturamento decorrente de preços excessivos frente ao mercado (aprox. R$ 519 milhões - data-base abril/2008) , o qual foi aumentado em relação a cálculos anteriores por conta de ampliação da amostra analisada, de revisão dos custos paradigma de mão de obra a partir de dados do Caged e aplicação de BDI diferenciado na amostra ampliada para itens de mero fornecimento; (ii) glosa do lucro obtido no contrato obtido mediante fraude, por meio da aplicação do art. 59, parágrafo único, da Lei 8.666/1993 (aprox. R$ 172 milhões - data-base abril/2008) ; (iii) extrapolação do percentual de débito encontrado no contrato (25,5%) para o valor total desembolsado pela Petrobras, uma vez que esse montante foi superior ao valor do contrato, resultando em R$ 16.767.088,60 (data-base abril/2008) adicionais.
	6. Em outras palavras, o débito foi inicialmente calculado para o contrato e seus aditivos, no valor total de R$ 692.368.725,55 (data-base abril/2008) , o que resultou numa proporção de 25,5%. Em seguida, esse percentual foi aplicado sobre o valor total desembolsado sem contar as transações extrajudiciais (R$ 2,781 bilhões) , alcançando a cifra de R$ 709.135.814,15. Conforme se observa, esse cálculo proporcional frente ao valor total desembolsado não incluiu os valores das transações extrajudiciais.
	7. Cabe realizar algumas considerações acerca do procedimento de cálculo do débito acima efetuado, o que será feito adiante.
	8. Além disso, a responsabilidade acerca do débito foi atribuída pelo auditor ao consórcio contratado, suas empresas constituintes, à holding Camargo Correa S/A, e aos ex-gestores da Petrobras Srs. José Sérgio Gabrielli de Azevedo, Paulo Roberto Costa, Renato de Souza Duque e Pedro José Barusco Filho.
	9. Em relação à proposta de citação do Sr. José Sérgio Gabrielli de Azevedo, a instrução consigna essa posição em atendimento ao disposto no item 9.6.2 do Acórdão 2319/2017-TCU-Plenário, balizando a conduta do responsável nos mesmos termos constantes do item 9.3.2.9 do mesmo aresto.
	10. Concordo com a proposta de citação do Sr. José Sérgio Gabrielli de Azevedo. Não obstante, reputo pertinente trazer alguns elementos adicionais que fundamentam essa medida, além do já citado Acórdão 2319/2017-TCU-Plenário. Também penso ser o caso consignar argumentos que robusteçam a proposta de citação da holding Camargo Correa S/A e que incluam no rol de responsáveis dos autos alguns dos executivos da empresa Camargo Correa, bem assim empregados da Petrobras que tiveram relação com a orçamentação do contrato, em vista do nexo de causalidade de irregularidades atinentes a esse ponto e o débito cometido.
	11. O auditor também propõe que sejam tornados indisponíveis os bens do Sr. Renato de Souza Duque, do consórcio contratado, suas empresas constituintes e da holding Camargo Correa S/A. Cabe observar que a empresa Construções e Comércio Camargo Correa S/A é signatária de acordo de colaboração (ou 'acordo de leniência') com o Ministério Público Federal, conforme notícia à peça 75 dos autos. Nesse diapasão, convém examinar melhor tal proposta à luz da jurisprudência do TCU que vem se formando acerca de indisponibilidade de bens de empresas colaboradoras com o Parquet federal.
	12. Portanto, o presente pronunciamento trará alguns comentários e análises acerca de: (i) procedimento de ampliação do débito; (ii) responsabilização do Sr. José Sérgio Gabrielli de Azevedo, da holding Camargo Correa S/A e de outros agentes públicos da Petrobras; e (iii) indisponibilidade de bens da empresa Construções e Comércio Camargo Correa S/A, bem como da holding Camargo Correa S/A.
	I. Argumentos adicionais relativos ao cálculo do débito
	I.1. Ampliação do débito para a execução financeira total do contrato e exclusão das transações extrajudiciais
	13. No tocante ao primeiro tema, percebe-se que o auditor propôs ampliar o percentual de superfaturamento encontrado no contrato e seus aditivos proporcionalmente ao montante total desembolsado.
	14. Primeiramente, cabe esclarecer que o valor total desembolsado é superior ao valor total do contrato em razão de reajustes contratuais no valor total de R$ 65.775.482,93; de transações extrajudiciais com acréscimos de R$ 84 milhões aproximadamente e supressões de R$ 3,7 milhões; e de reajustes de preços dessas transações extrajudiciais no valor de R$ 18,9 milhões.
	15. Desse modo, como visto, o débito final proposto na instrução incluiu uma ampliação proporcional do montante total detectado no valor original do contrato e aditivos para abarcar os reajustes contratuais. Por sua vez, as transações extrajudiciais não foram incluídas no montante do débito.
	16. As transações extrajudiciais, conforme explicita a peça 155, p. 21, do TC Processo 010.546/2009-4, são um procedimento corriqueiro utilizado pela Petrobras ao final do contrato, como uma forma de aditivo extemporâneo ou um encontro de contas. No caso concreto da Unidade de Coque da REPAR, conforme peça 141, a TEJ abarcou pleitos do consórcio contratado referente a: (i) custos adicionais decorrentes de alterações de projeto e modificações de escopo requeridos pela Petrobras; (ii) custos referentes à correção de erros do projeto básico; (iii) atrasos da obra que teriam sido provocados pela Petrobras; (iv) custos adicionais em razão de chuvas; e (v) incidência de juros em pagamentos realizados ao consórcio após o prazo de vencimento das faturas e notas fiscais emitidas pelo consórcio.
	17. De modo a tornar a análise conservadora, e considerando o baixo valor das transações no caso do CT 112 em face do montante total da obra (menos de 3% do valor total do contrato) , e em razão de não ter sido encontrada uma memória de cálculo detalhada das referidas transações extrajudiciais (TEJ) nos presentes autos ou no TC 021.482.2009-3, além de a SeinfraPetróleo na instrução dos processos originários desta TCE (TC Processo 010.546/2009-4 e TC 021.482.2009-3) não ter incluído o montante de TEJ no escopo de seus exames, optou-se por não inclui-las no cálculo do débito ora em realização.
	18. Por sua vez, o procedimento de inclusão do montante de reajuste contratual foi acolhido pelo TCU no Acórdão 2396/2018-TCU-Plenário, de relatoria do Ministro Benjamin Zymler, o qual tratou de contrato muito similar ao ora em exame nestes autos.
	I.2. BDI diferenciado para itens de mero fornecimento no contrato
	19. No tocante à parcela de BDI diferenciado nos itens de simples fornecimento do contrato, no qual a construtora apenas adquire os equipamentos ou materiais do fabricante, atuando como mera intermediadora, verifica-se que esse é um procedimento previsto na jurisprudência do TCU, conforme Acórdãos 2.622/2013, 906/2012, 1.746/2009, todos do Plenário. No caso concreto, observa-se que o cálculo da parcela de débito atinente à falta de aplicação de BDI diferenciado se deu apenas sobre os macroitens de fornecimento, tanto de materiais para aplicação como de equipamentos.
	20. Em ambos os casos, os referidos macroitens não abarcam a prestação de serviços da efetiva aplicação dos materiais ou da instalação/montagem dos equipamentos. Compulsando os detalhes desses macroitens na peça 133, verifica-se que os materiais se referem a itens diversos a serem aplicados na obra de modo disperso, a exemplo de cabos elétricos, telhas trapezoidais, mantas asfálticas, tintas e solventes, entre outros itens, enquanto os equipamentos são, de fato, itens de mero fornecimento, a exemplo de fracionador principal de coque, bombas diversas, colunas de remoção de sulfeto de hidrogênio, entre outros.
	21. Dessa maneira, entendo, por uma questão de conservadorismo, que os materiais, pela natureza de aplicação dispersa na obra, com unidades de medida diversas (metro de cabo, litro de tinta etc.) , devem seguir o critério de BDI integral da obra civil, considerando ademais que se caracterizam como insumos a serem incluídos em composições de preços unitários de serviços de pintura, instalação elétrica, cobertura etc. Ante essas razões, os materiais não se caracterizariam como itens de mero fornecimento, conforme conceitua o Acórdão 2622/2013-TCU-Plenáriolenário.
	22. Já no caso dos equipamentos, o consórcio contratado atuou como mero intermediador no fornecimento à Petrobras, haja vista se tratarem de equipamentos fabricados por terceiros, ou seja, são equipamentos de grande porte, obtidos sob encomenda, que caracterizam produto de engenharia mecânica. O fabricante os entrega prontos, com garantia, assumindo riscos e precificando-os. Além disso, é importante notar que os equipamentos perfazem percentual relevante do total do contrato (48% do valor global da avença) , o que sugere que poderia haver parcelamento do objeto e licitações autônomas para compra desses equipamentos direto dos fabricantes, conforme corroborado na peça 155, p. 28, do TC Processo 010.546/2009-4. Nos termos do Acórdão 2622/2013-TCU-Plenáriolenário, considera-se que são itens de mero fornecimento.
	23. Por essas razões, proponho que a parcela de superfaturamento decorrente da aplicação de BDI diferenciado na amostra ampliada seja de R$ 6.925.200,69, ao invés dos R$ 14.569.194,34 (diferença entre R$ 519.618.428,60 e R$ 505.049.234,26) - data-base abril/2008.
	24. Portanto, considerando a parcela de superfaturamento calculada a partir da ampliação da amostra, o superfaturamento total apurado passa de R$ 505.049.234,26 para R$ 511.974.434,95 (data-base abril/2008) .
	I.3. Glosa do bônus mediante disgorgement ou produto bruto mitigado - contrato obtido mediante fraude
	25. A última parcela de superfaturamento calculada pelo auditor consiste na glosa do bônus obtido pelo consórcio contratado, uma vez que há fartas evidências oriundas da Operação Lava-Jato de que o contrato da unidade de coque da Repar foi obtido mediante fraude. Essa parte do débito está calcada na aplicação da teoria do Produto Bruto Mitigado ou disgorgement (perda do proveito do ilícito, indenizando-se apenas os custos lícitos) , albergada pelos Acórdãos 1.306/2017, 2.396/2018, 2.446/2018, 2.677/2018, todos do Plenário do TCU, além do comando do art. 59, parágrafo único, da Lei 8.666/1993, em face da nulidade do contrato provocada pela fraude.
	26. Em face da não inclusão do item 'materiais' no BDI diferenciado ora proposta, o débito total em face do contrato e aditivos é reduzido para R$ 687.189.437,14 (data-base abril/2008) , ao invés de R$ 692 milhões previstos na instrução, o que reduz o percentual de superfaturamento frente ao valor total do contrato para 25,3%. Nessa nova configuração, a ampliação do superfaturamento para o valor total de execução financeira do contrato totaliza ao final R$ 703.831.098,95 (a instrução trouxe o valor de R$ 709 milhões) .
	27. Esse procedimento reduziu marginalmente o débito. Não obstante, torna o cálculo ainda mais conservador, em benefício dos responsáveis e da empresa colaboradora.
	28. É importante mencionar, em relação à glosa do bônus calculada pelo auditor, que foi utilizada a taxa de benefícios de 8,40% (taxa correspondente a obras portuárias, marítimas e fluviais do Acórdão 2622/2013-TCU-Plenáriolenário) . A razão para isso é que essa é a maior taxa de lucro médio prevista no referido aresto, o que novamente reforça o conservadorismo da análise, em benefício dos responsáveis. Além disso, essa taxa se aproxima bastante da que foi prevista no DFP contratual, conforme mostra a peça 133 - taxa para 'Projeto': 7,89%; 'Construção Civil': 8,49%; e 'Montagem Eletromecânica': 8,49%. Portanto, trata-se de uma taxa aderente à realidade de mercado à época, fundamentada no acórdão do TCU e próxima da que foi efetivamente praticada pelo consórcio contratado.
	29. Por fim, vale dizer que o valor total de débito de R$ 709 milhões consignado na instrução foi uniformemente propagado ao longo de todas as medições, conforme planilha constante da peça 133 ('UCR-REPAR - Pagamentos efetuados.xlsx') . Tal procedimento encontra-se em consonância com o Roteiro de Auditoria de Obras Públicas do TCU (Portaria-Segecex n. 33/2012) , conforme método racional e viável de apuração de débito, tendo em vista a falta de medições detalhadas e o fato de que não há grupos de responsáveis solidários distintos.
	30. Dessa maneira, adotando-se o mesmo procedimento e considerando a pequena redução do valor total do débito efetuada neste pronunciamento, a lista de 64 parcelas a serem consideradas na citação é aquela que consta da proposta de encaminhamento ajustada neste despacho. O valor atualizado pelo sistema Débito do TCU dessas parcelas é de R$ 1.131.320.145,94 (data 6/2/2019) , exclusive juros de mora.
	II. Exame acerca do rol de responsáveis desta TCE
	II.1. Responsabilidade do ex-presidente da Petrobras
	31. Inicialmente, convém trazer argumentos adicionais que robusteçam a proposta de citação do Sr. José Sérgio Gabrielli de Azevedo, ex-presidente da Petrobras.
	32. Além do Acórdão 2319/2017-TCU-Plenário, observa-se que o Sr. José Sérgio Gabrielli de Azevedo sempre esteve ciente das gravíssimas irregularidades então em curso nos contratos da Refinaria Presidente Getúlio Vargas (Repar) . Com efeito, em 2009, o TCU classificou como indícios de irregularidades que recomendavam a paralisação do fluxo de recursos públicos (IG-P) alguns achados de auditoria detectados em contratos da Repar.
	33. Não obstante o Congresso Nacional ter tido o mesmo entendimento do Tribunal, a Repar teve seu fluxo de recursos mantido por meio do Veto Presidencial n. 41, de 26/1/2010, o qual impediu a inclusão da Repar no 'quadro bloqueio' da Lei Orçamentária Anual de 2010.
	34. Em razão de todos esses apontamentos do Tribunal, o ex-presidente da Petrobras esteve ciente dos fatos, tendo prestado depoimento em 10/11/2009 perante Comissão Parlamentar de Inquérito da Petrobras, instaurada em 2009 pelo Senado Federal. Naquela ocasião, o Sr. José Sérgio Gabrielli de Azevedo foi questionado acerca dos indícios de irregularidades encontrados em contratos atinentes a construção de refinarias da Companhia (fonte: Relatório Final da CPI da Petrobras - http://www.senado.leg.br/atividade/rotinas/materia/getPDF.asp?t=71878&tp=1, acesso em 30/1/2019 e notícia publicada no sítio oficial do Senado Federal  - https://www12.senado.leg.br/noticias/materias/2009/11/10/gabrielli-irregularidades-apontadas-pelo-tcu-decorrem-de-choque-entre-normas-que-regem-as-licitacoes, acesso em 30/1/2019) .
	35. O ex-presidente da Sociedade de Economia Mista também compareceu à Comissão Mista de Planos, Orçamentos Públicos e Fiscalização do Congresso Nacional (CMO) , em 24/11/2009, acerca das irregularidades encontradas pelo Tribunal em obras de refinarias da companhia (fonte: https://www12.senado.leg.br/noticias/materias/2009/11/20/cmo-espera-gabrielli-para-falar-sobre-superfaturamento-apontado-pelo-tcu, acesso em 30/1/2019) .
	36. Portanto, não resta dúvidas acerca do fato de que o então presidente da Petrobras tinha plena ciência acerca de vários indícios de irregularidades nos contratos da Repar, inclusive o tratado nos presentes autos.
	37. Além disso, não há quaisquer evidências de que o responsável tenha tomado providências tempestivas para evitar que essas irregularidades se materializassem no vultoso débito ora apontado nos presentes autos, o que caracteriza grave infração ao dever de diligência de administradores de sociedades anônimas, conforme art. 158 da Lei 6.404/1976 (Lei das S/A) .
	38. Vale destacar que, além da omissão em tomar providências para impedir a ocorrência de irregularidades nos contratos, o TCU investiga potenciais irregularidades em decisões gerenciais de dar início a vários empreendimentos de refinarias da Petrobras, entre os quais Refinaria do Nordeste (Rnest) , Complexo Petroquímico do Rio de Janeiro (Comperj) , Refinarias Premium I e II, conforme TC Processo 003.502/2016-3 (Conselho de Administração da Petrobras) ; TC Processo 006.981/2014-3 (Gestão Comperj) ; TC Processo 004.920/2015-5 (Gestão; TC Processo 026.363/2015-1 (Gestão Rnest) .
	39. Nos processos TC Processo 006.981/2014-3 (Gestão Comperj) e TC Processo 026.363/2015-1 (Gestão Rnest) , o Sr. José Sérgio Gabrielli de Azevedo responde a audiências prolatadas pelo Plenário do TCU (Acórdãos 2.546/2017 e 3.052/2016, respectivamente) em razão de possíveis de irregularidades em decisões gerenciais tomadas acerca desses empreendimentos (Comperj e RNEST) , também em afronta aos arts. 153, 154, 155 e 158 da Lei 6.404/1976.
	40. Em relação ao caso específico da Repar, não há um processo tratando das decisões gerenciais sobre o empreendimento. Por essa razão, eventuais condutas irregulares comissivas ou omissivas dos dirigentes da Petrobras são tratadas em cada uma das Tomadas de Contas Especiais sobre os contratos do empreendimento.
	41. Portanto, há outros fatos e evidências que suportam a proposta de citação do Sr. José Sérgio Gabrielli de Azevedo nestes autos, além da determinação contida no Acórdão 2319/2017-TCU-Plenário.
	II.2. Responsabilidade da holding Camargo Correa S/A
	42. No tocante à responsabilização da holding Camargo Correa S/A, é importante mencionar a jurisprudência recente desta Corte de Contas que trouxe entendimento acerca da matéria.
	43. O Acórdão 2005/2017-TCU-Plenário, de relatoria do Ministro Benjamin Zymler, sedimentou, nos casos da Lava-Jato, o entendimento de que o TCU pode desconsiderar a personalidade jurídica da empresa contratada para responsabilizar solidariamente a holding que a controla, quando há evidências de que a empresa controladora agiu, de forma comissiva ou omissiva, por intermédio de seus gestores e/ou empresa controlada, para o cometimento dos ilícitos que resultaram em dano ao erário. Esse mesmo entendimento foi confirmado no Acórdão 874/2018-TCU-Plenário, de relatoria do Ministro Bruno Dantas.
	44. No caso concreto, o Sr. Dalton dos Santos Avancini, presidente da Camargo Correa, Sr. João Ricardo Auler, presidente do Conselho de Administração da Camargo Correa, e Eduardo Hermelino Leite, vice-presidente da Camargo Correa, foram condenados criminalmente em razão de crimes cometidos em contratos de obras públicas da Refinaria Presidente Getúlio Vargas (Repar) , conforme sentença criminal condenatória prolatada pelo Juízo da 13ª Vara Federal de Curitiba/PR constante da peça 129 destes autos.
	45. A sentença criminal condenatória demonstra que os referidos executivos da holding Camargo Correa S/A atuaram, mediante o cometimento dos crimes de corrupção ativa, lavagem de dinheiro e uso de documento falso, para que a empresa Construções e Comércio Camargo Correa S/A resultasse vencedora de certames relativos a Repar.
	46. Vale dizer que o Sr. Dalton dos Santos Avancini celebrou acordo de colaboração premiada com o Ministério Público Federal. Nos depoimentos dados no bojo desse acordo, o referido executivo da Camargo Correa detalha como ocorreram as fraudes nas obras da Repar, especialmente os termos de colaboração n. 4 (peça 142) , 5 (peça 143) , e n. 7 (peça 144) . O Sr. Eduardo Hermelino Leite também celebrou acordo de colaboração premiada e corroborou que o contrato da nova unidade de coque da Repar foi obtido mediante fraude (termo de colaboração n. 19 - peça 146) . Ambos os dirigentes da empresa também relatam pagamento de vantagens indevidas a agentes públicos com o fim de obter aditivos em contratos da Repar (termo de colaboração n. 1 e 22 de Eduardo Hermelino Leite - peças 145 e 147) .
	47. Dessa maneira, há evidências de que a holding Camargo Correa S/A, por intermédio de seus dirigentes, atuou para o cometimento de ilícitos que resultaram em dano ao erário, ensejando sua inclusão no rol de responsáveis solidários destes autos.
	II.3. Responsabilidade de ex-dirigentes do grupo Camargo Correa
	48. Além desses argumentos adicionais relativos a citação do Sr. José Sérgio Gabrielli de Azevedo e da holding Camargo Correa S/A, cabe a inclusão de alguns responsáveis adicionais no polo passivo desta TCE, conforme se vê a seguir.
	49. A jurisprudência do TCU tem evoluído para que o instituto da desconsideração da personalidade jurídica possa ocorrer em processos de controle externo, para fins de responsabilização solidária por dano ao erário.
	50. Conforme Acórdãos 2.252/2018, 973/2018, 385/2018, 2.736/2017, 2.193/2017, 1.839/2017, todos do Plenário, é possível realizar citação de sócios e/ou diretores de empresa e que tenham participado ativamente de irregularidade que resultou em prejuízo ao erário, sempre quando comprovada conduta ilícita.
	51. Dessa maneira, cabe alargar o rol de responsáveis destes autos para abarcar os Srs. Dalton dos Santos Avancini (CPF XXX.948.488-XX) , ex-presidente da Camargo Correa, Eduardo Hermelino Leite (CPF XXX.968.148-XX) , ex-vice-presidente da Camargo Correa, e João Ricardo Auler (CPF XXX.666.088-XX) , ex-presidente do Conselho de Administração da Camargo Correa, em razão de suas condutas ilícitas comprovadas que contribuíram para o cometimento de dano ao erário no caso concreto. Os responsáveis reconheceram que efetuaram o pagamento de vantagens ilícitas a diversos agentes públicos visando auferir benefícios indevidos no bojo do contrato e seus aditivos.
	52. Cabe mencionar que o Sr. João Ricardo Auler foi presidente do Conselho de Administração da Camargo Correa e não firmou, inicialmente, acordo de colaboração premiada acerca de ilícitos cometidos em desfavor da Petrobras. Posteriormente, o referido responsável celebrou acordo de colaboração premiada junto ao Ministério Público Federal em Goiás acerca de ilícitos ocorridos nas obras da Ferrovia Norte-Sul (FNS) e da Interligação Oeste-Leste (Fiol) .
	53. Vale mencionar que, no Acórdão 2396/2018-TCU-Plenário, o TCU determinou a esta unidade técnica que examinasse a conduta dos dirigentes da Camargo Correa e, em encontrando elementos suficientes, submetesse proposta de citação desses agentes.
	II.4. Responsabilidade de outros gestores da Petrobras
	54. Ademais, cabe examinar a responsabilidade dos Srs. Sandoval Dias Aragão e Sérgio dos Santos Arantes, ambos gerentes da Petrobras à época da contratação, responsáveis pela elaboração da estimativa de preços da obra.
	55. Conforme narrado na instrução, os Srs. Sandoval Dias Aragão e Sérgio dos Santos Arantes foram chamados em audiência no TC Processo 010.546/2009-4. Conforme instrução constante da peça 155 do TC Processo 010.546/2009-4, a SeinfraPetróleo propôs a rejeição das razões de justificativa apresentadas por ambos os responsáveis no tocante à irregularidade de orçamento incompleto ou inadequado, a qual foi atribuída aos responsáveis supracitados.
	56. Contudo, aquela unidade técnica ponderou que a dosimetria das sanções aos responsáveis poderia ser melhor avaliada nas tomadas de contas especiais autuadas em decorrência dos superfaturamentos encontrados nos contratos da Repar.
	57. Nos Acórdão 2163/2015-TCU-Plenário e 2.167/2015-TCU-Plenário, o Tribunal deixou para o âmbito desta TCE 'a discussão sobre a reprovabilidade das condutas dos gestores ouvidos em audiência'. Ao ponderar que o débito ora encontrado se baseia em exame da DFP contratual e não da estimativa de custos elaborada pelos empregados da Petrobras, a instrução propõe que seja constituído processo apartado a fim de avaliar a responsabilidade desses empregados, tendo em vista eventual análise das estimativas de preços da Petrobras e não apenas da DFP contratual.
	58. Em relação a essa proposta, cabe notar que os responsáveis elaboraram (Sérgio Arantes) e aprovaram (Sandoval Aragão) o normativo interno da Petrobras PG-12 - vide voto condutor do Acórdão 2163/2015-TCU-Plenário e peça 162 do TC 021.482.2009-3 - por meio do qual a Petrobras adotou faixa de variação permitida nas propostas da licitação variando de -15% a +20%. O mesmo voto da lavra do E. Ministro-Substituto André Luís de Carvalho anotou que algumas das propostas vencedoras dos certames relacionados à Repar trouxeram descontos em relação às estimativas de custos elaboradas pela Petrobras. Não obstante, neste caso concreto, foi encontrado superfaturamento no contrato, evidenciando que as estimativas de custo da estatal possuíam sobrepreço.
	59. No caso concreto da unidade de coque da Repar, a peça 155, p. 63, do TC Processo 010.546/2009-4, indica que a proposta vencedora do certame foi 19% superior à estimativa de custos da Petrobras. 
	60. Tendo em mente que os responsáveis contribuíram para que a proposta vencedora da licitação pudesse contemplar parte expressiva do sobrepreço, em razão do normativo interno PG-12 (peça 154 do TC Processo 010.546/2009-4) , cabe a citação dos Srs. Sandoval Dias Aragão e Sérgio dos Santos Arantes, embora a estimativa de custos não tenha sido examinada nos autos, por absoluta inviabilidade diante da falta de transparência, conforme se verá a seguir.
	61. É importante dizer que, conforme assinala Parecer do Ministério Público junto ao TCU (MPTCU) na peça 10, p. 12-22, do TC Processo 008.472/2008-3, e que constou do relatório do Acórdão 1445/2018-TCU-Plenário, as estimativas de custos elaboradas para outras obras da Petrobras sempre se mostraram muito deficientes, sem que houvesse nenhum detalhamento de composições de preços unitários, e tornaram impossível o exame de seus preços. Dessa maneira, a inviabilidade da análise da estimativa de custos não impede a responsabilização dos Srs. Sandoval Dias Aragão e Sérgio dos Santos Arantes, uma vez que, exceto no contrato de terraplenagem da Rnest (obra civil) tratado no TC Processo 008.472/2008-3, sempre foi impossível examinar os preços das estimativas da Petrobras, especialmente nas obras de montagem industrial.
	62. Vale destacar que, conforme detalhado exame feito por esta unidade técnica na peça 127, p. 7, do TC Processo 024.181/2015-3, no contrato CT 112 de que trata estes autos, a estimativa produzida pelos responsáveis foi superior ao valor paradigma calculado pela unidade técnica, o que confirma que a principal causa para o sobrepreço no contrato foi o permissivo de propostas superiores à estimativa, ou seja, diferentemente da conclusão alcançada na peça 127 do TC Processo 024.181/2015-3 para o caso específico das esferas da Repar (CT 098) , o nexo de causalidade da conduta dos responsáveis de elaborar o normativo interno PG-12 com o débito detectado no contrato, neste caso do CT 112 (unidade de coque da Repar) , está presente.
	63. Em outras palavras, uma das explicações para o débito detectado nestes autos consiste exatamente no permissivo de propostas superiores à estimativa de custos da Petrobras concedido pelo normativo interno PG-12 (peça 154 do TC Processo 010.546/2009-4) , o que atrai o nexo de causalidade entre a conduta dos Srs. Sérgio dos Santos Arantes e Sandoval Dias Aragão em elaborar e aprovar, respectivamente, o referido normativo e o débito.
	64. Outro ponto que corrobora essa proposta de citação dos ex-gerentes da Petrobras é o fato de que suas razões de justificativa foram rejeitadas pela unidade técnica no bojo do TC Processo 010.546/2009-4 (cf. peça 155 do TC Processo 010.546/2009-4) , o que demonstra haver evidências de que a atuação desses responsáveis contribuiu diretamente para a ocorrência de irregularidades.
	65. Portanto, ao invés de proposta de autuação de processo apartado (pendente de apreciação) , alvitra-se alargar o rol de responsáveis deste processo de modo a abarcar os Srs. Sandoval Dias Aragão e Sérgio dos Santos Arantes, gerando economia processual. A conduta de ambos os responsáveis foi a de terem aprovado orçamento incompleto, inadequado e sem a devida transparência, inviabilizando auditoria, para as obras da unidade de coque da Repar, além de terem elaborado normativo que permitiu que as propostas da licitação pudessem ser superiores à estimativa da Petrobras, o que favoreceu a ocorrência de débito em face da proposta vencedora do certame.
	66. Como já ficou comprovado nas evidências coletadas na Operação Lava-Jato (peças 132, 130, 129, 125, 124 e 118) , as empresas fraudadoras utilizaram a faixa de aceitabilidade de propostas da Petrobras viabilizada pelo normativo PG-12 para inflar artificialmente os preços de suas propostas. O entendimento do TCU condena o uso dessa faixa de variação de propostas e corrobora a análise aqui exposta (Acórdãos 1.324/2005 e 2.354/2006, ambos do Plenário) .
	III. Exame acerca da proposta de indisponibilidade de bens
	67. A instrução consigna proposta de indisponibilidade de bens da empresa Construções e Comércio Camargo Correa S/A e de sua holding Camargo Correa S/A, além do Sr. Renato de Souza Duque e da empresa Promon Engenharia Ltda.
	68. Cabe comentar que, neste processo, estão sendo utilizadas várias provas oriundas de acordos de colaboração premiada de vários ex-executivos do Grupo Camargo Correa. O próprio grupo Camargo Correa firmou acordo para colaborar com o Ministério Público Federal.
	69. A fundamentação trazida pelo auditor para a proposta de indisponibilidade de bens dessas empresas consiste em: (i) a gravidade dos ilícitos cometidos; (ii) o acordo do grupo Camargo Correa com o MPF traz valores insuficientes para compensar o débito ora apurado nestes autos; e (iii) a empresa Camargo Correa não colaborou efetivamente com esta Corte de Contas no presente processo, embora tenha sido instada a colaborar e tenha prometido fazê-lo, desistindo após sucessivos pedidos de prorrogação de prazo.
	70. Embora concorde com a análise de que a Camargo Correa não trouxe colaboração efetiva para esta Corte de Contas no tocante à quantificação do dano ao erário cometido no caso concreto, reputo pertinente colacionar a jurisprudência desta Corte de Contas que vem se consolidando no sentido de que não se deve efetuar indisponibilidade de bens de pessoas físicas ou jurídicas que sejam colaboradoras com o MPF, conforme Acórdãos 2.109/2016, 2.428/2016, 1.083/2017, 1.831/2017, 2.396/2018, 2.791/2018, 127/2019, 128/2019, todos do Plenário.
	71. O único acórdão em sentido contrário, ou seja, decisão em que foi decretada indisponibilidade de bens de uma empresa colaboradora com o MPF, foi o Acórdão 874/2018-TCU-Plenário, por conta de falta de postura colaborativa da empresa com o TCU. Ocorre que, naquele caso, havia circunstâncias objetivas que indicavam definitivamente a postura não colaborativa, notadamente (i) a empresa se negou a admitir o sobrepreço com dano ao erário; e (ii) a empresa teria entrado em litígio com o TCU ao impetrar mandado de segurança (MS) junto ao STF.
	72. No presente caso, a empresa Camargo Correa não impetrou ações judiciais questionando a atuação do Tribunal, de modo que me alinho à corrente jurisprudencial majoritária, no sentido de não anuir à proposta de indisponibilidade de bens dessa empresa e de sua holding trazida pelo auditor.
	73. Importante ainda destacar a decisão prolatada pela 13ª Vara Federal de Curitiba/PR no bojo do processo n. 5054741-77.2015.4.04.7000/PR em 2/10/2018. Nessa decisão, o Juízo, ao tratar de condições e limites à utilização de provas compartilhadas por aquela Vara Federal com o TCU, sobretudo o uso de provas obtidas mediante acordos de colaboração ou de leniência em desfavor deles mesmos, considerou que: (i) as provas podem ser utilizadas mesmo contra colaboradores ou empresas lenientes para o fim de ressarcimento dos danos decorrentes do crime; e (ii) a utilização das provas para decretação de indisponibilidade de ativos dos colaboradores ou lenientes poderá comprometer a solvência e a sobrevivência financeira deles e, por conseguinte, prejudicar o cumprimento das obrigações financeiras assumidas nos acordos com o MPF.
	74. Embora o TCU não esteja vinculado a esta decisão, conforme pontuado em declaração de voto efetuada pelo E. Ministro Bruno Dantas no Acórdão 2677/2018-TCU-Plenário, cabe prestigiar a referida decisão judicial, com fundamento em interpretação do texto constitucional feita por esta Corte de Contas, 'em uma acepção interligada tão somente com o direito sancionador, e jamais com o direito reparador, razão pela qual em nenhum momento esta Corte teve a intenção de adotar os elementos probatórios apresentados pelo colaborador para aplicar-lhes sanções' (Declaração de Voto do Ministro Bruno Dantas no Acórdão 2677/2018-TCU-Plenário) .
	75. Em relação ao Sr. Renato de Souza Duque e à empresa Promon Engenharia Ltda., verifica-se que ambos não são colaboradores com o Ministério Público Federal nas investigações da Operação Lava-Jato. Dessa maneira, não há óbices em manter propostas de indisponibilidade de bens nesse sentido.
	76. Ademais, entendo que a medida de indisponibilidade de bens, dada a gravidade dos ilícitos cometidos no contrato em tela, deve abarcar também o Sr. José Sérgio Gabrielli de Azevedo (CPF XXX.750.395-XX) , ex-presidente da estatal. Cabe ressaltar que esse responsável teve seus bens tornados indisponíveis em outros processos pelo TCU em razão de condutas e fatos similares, conforme Acórdão 2109/2016-TCU-Plenário, 2.319/2017-TCU-Plenário, 2.733/2017-TCU-Plenário, 2.791/2017-TCU-Plenário e Despacho do Min. Relator no TC Processo 005.406/2013-7.
	77. Em outras palavras, há conexão entre a conduta no caso concreto e em outros processos em que tal medida foi adotada em face do Sr. José Sérgio Gabrielli de Azevedo, justificando a decretação de sua indisponibilidade de bens.
	78. Impende dizer que a medida cautelar de indisponibilidade de bens do Sr. José Sérgio Gabrielli de Azevedo de que trata o Acórdão 2733/2017-TCU-Plenário perdeu sua eficácia em face do Acórdão 115/2019-TCU-Plenário. Além disso, o Supremo Tribunal Federal, no bojo do MS 34.545/DF, concedeu pedido de liminar requerido pelo responsável no sentido de suspender os efeitos da indisponibilidade decretada pelo Acórdão 2109/2016-TCU-Plenário, em razão de o prazo máximo para a validade da medida cautelar de 1 ano ter se esgotado. 
	79. Nas mais recentes decisões monocráticas do STF, o fundamento para suspender a indisponibilidade de bens decretada pelo TCU tem sido o fato de eventualmente ter sido atingido o prazo limite de validade de 1 ano da medida cautelar, e não eventuais questionamentos acerca da competência constitucional ou legal do TCU para decretá-la.
	IV. Informações adicionais acerca de processos judiciais afetos à unidade de coque da Repar
	80. O processo penal 5083258-29.2014.404.7000, ajuizado perante a 13ª Vara Federal de Curitiba/PR, e cuja sentença de 1º grau consta da peça 129 dos autos, trata de alguns fatos criminosos relacionados ao contrato da unidade de coque da Refinaria Getúlio Vargas (Repar) . A sentença contempla juízo condenatório acerca de crime de fraude à licitação e cartel, consignando que a Camargo Correa obteve o contrato mediante ajuste prévio e fraudulento da licitação (peça 129, p. 38-39) .
	81. A referida sentença penal condenatória transitou em julgado para vários dos réus, inclusive os Srs. Dalton dos Santos Avancini, Eduardo Hermelino Leite, e posteriormente foi julgada no mérito em apelação criminal (mesmo número de processo no TRF-4) em 5/4/2017. O Acórdão do Tribunal Regional Federal da 4ª Região, bem como os votos dos desembargadores federais que julgaram o mérito da referida apelação criminal encontram-se nas peças 148, 149 e 150.
	82. Foi interposto recurso especial por um dos réus da ação (Sr. Jayme Alves de Oliveira Filho) , o qual foi inadmitido pela então vice-presidente do E. TRF-4. Essa deliberação foi agravada pela defesa do referido réu e submetida ao Superior Tribunal de Justiça (AREsp n. 1302810/RS ou número 2018/0130390-1) , em 4/6/2018. Em 11/9/2018, a Quinta Turma do E. STJ negou provimento ao agravo, conforme voto do E. Ministro Relator Felix Fischer.
	83. É importante dizer que, embora nenhum diretor ou sócio da Promon Engenharia Ltda. tenha sido arrolado na referida ação penal, a planilha apreendida na sede da empresa Engevix (cf. peça 151, p. 20) em busca e apreensão feita pela Polícia Federal indicava que a Camargo Correa ('CC') e a Promon ('Pro') estavam ajustadas com marcas de preferência '1' para a obra 'REPAR: Coque+Unidade.Aux', indicando que um consórcio formado por essas duas empresas estava ajustado mediante fraude para vencer o certame. (...) .
	84. Tal fato é inclusive mencionado na sentença penal condenatória proferida pela 13ª Vara Federal de Curitiba/PR (peça 129, p. 38) . O Cade corroborou o entendimento de que a empresa Promon foi participante de fraudes a licitações mediante cartel (fonte: , acesso em 6/2/2019) .
	85. Houve um inquérito criminal aberto pela Polícia Federal a fim de apurar participação da Promon Engenharia em fraudes a licitações a Petrobras (fonte: , acesso em 6/2/2019) . Não foram encontradas notícias do deslinde desse inquérito.
	Proposta de encaminhamento ajustada
	85. Ante os elementos expostos neste pronunciamento, reputo pertinente tecer alguns ajustes à proposta de encaminhamento consignada na instrução, conforme a seguir:
	a) decretar cautelarmente, com fundamento art. 44, § 2º, da Lei 8.443/1992, c/c arts. 273 e 274 do Regimento Interno deste Tribunal, pelo prazo de um ano, a indisponibilidade de bens dos responsáveis a seguir relacionados, devendo esta medida alcançar os bens considerados necessários, para garantir o integral ressarcimento do débito em apuração imputado a cada responsável, ressalvados os bens financeiros necessários ao sustento das pessoas físicas e à continuidade das operações das pessoas jurídicas:
	Responsável
	CNPJ/CPF

	Renato de Souza Duque
	XXX.515.167-XX

	José Sérgio Gabrielli de Azevedo
	XXX.750.395-XX

	Promon Engenharia Ltda.
	61.095.923/0001-69

	b) considerar como termo inicial para contagem do prazo fixado na alínea anterior desta proposta a data de averbação da medida cautelar nos respectivos órgãos de registro dos bens;
	c) conceder, nos termos do art. 276, § 3º, do Regimento Interno deste Tribunal, prazo de até 15 (quinze) dias, sem efeito suspensivo, aos responsáveis arrolados acima para que se pronunciem, caso queiram, a respeito da adoção da medida cautelar referida na alínea a retro;
	d) determinar à Secretaria Extraordinária de Operações Especiais em Infraestrutura que constitua um processo apartado de 'indisponibilidade de bens' específico para cada responsável;
	e) autorizar diligenciar os responsáveis relacionados na alínea 'a' acima, no âmbito dos processos específicos a serem instaurados para tratar da indisponibilidade de bens, para que apresentem, caso desejem, no prazo improrrogável de até 30 (trinta) dias, todos os seus ativos financeiros, indicando, em grau de prioridade, aqueles que, na sua visão, possam ser bloqueados, ou não, descrevendo a motivação para tanto, com vistas a cumprir a determinação de indisponibilidade dos bens financeiros de sua propriedade;
	f) realizar, com fundamento nos arts. 10, § 1º, 12, incisos I e II, e 16, § 2º, da Lei 8.443/1992 c/c o art. 202, incisos I e II, e 209, §§ 5º e 6º, do Regimento Interno/TCU, e com o item 9.6.2 do Acórdão 2319/2017-TCU-Plenário, a citação solidária dos responsáveis a seguir relacionados, para que, no prazo de quinze dias, apresentem alegações de defesa e/ou recolham aos cofres da Petrobras S/A a quantia de R$ 703.831.098,95, em valores históricos, atualizada monetariamente a partir das datas indicadas na tabela a seguir até a data do efetivo recolhimento, representando R$ 1.131.320.145,94, atualizado até a data 6/2/2019  (peça 152) , abatendo-se, na oportunidade, a quantia eventualmente já ressarcida na forma da legislação em vigor:
	Parcela
	Data
	Valor

	1
	01/08/2008
	8.064.101,30

	2
	01/10/2008
	5.963.743,48

	3
	01/11/2008
	1.597.462,30

	4
	01/12/2008
	684.626,70

	5
	01/01/2009
	6.315.545,24

	6
	01/02/2009
	4.804.909,99

	7
	01/03/2009
	9.113.858,01

	8
	01/04/2009
	14.140.347,85

	9
	01/05/2009
	13.882.168,79

	10
	01/06/2009
	15.554.646,96

	11
	01/07/2009
	18.276.557,80

	12
	01/08/2009
	8.885.733,87

	13
	01/09/2009
	11.129.512,68

	14
	01/10/2009
	16.188.098,00

	15
	01/11/2009
	23.132.444,37

	16
	01/12/2009
	6.410.126,65

	17
	01/01/2010
	25.385.531,98

	18
	01/02/2010
	25.576.945,85

	19
	01/03/2010
	16.432.829,79

	20
	01/04/2010
	17.557.212,53

	21
	01/05/2010
	17.490.430,53

	22
	01/06/2010
	13.759.808,89

	23
	01/07/2010
	20.927.573,73

	24
	01/08/2010
	18.901.125,01

	25
	01/09/2010
	23.385.970,24

	26
	01/10/2010
	29.462.805,96

	27
	01/11/2010
	22.191.005,03

	28
	01/12/2010
	19.602.540,51

	29
	01/01/2011
	20.789.730,33

	30
	01/02/2011
	5.425.501,85

	31
	01/03/2011
	16.385.536,23

	32
	01/04/2011
	15.854.341,93

	33
	01/05/2011
	16.189.086,34

	34
	01/06/2011
	9.706.069,72

	35
	01/07/2011
	14.426.872,41

	36
	01/08/2011
	7.446.061,27

	37
	01/09/2011
	9.414.358,41

	38
	01/10/2011
	7.782.207,23

	39
	01/11/2011
	7.748.199,37

	40
	01/12/2011
	8.370.532,88

	41
	01/01/2012
	9.424.118,18

	42
	01/02/2012
	2.956.348,06

	43
	01/03/2012
	6.070.435,83

	44
	01/04/2012
	4.749.591,84

	45
	01/05/2012
	5.574.396,74

	46
	01/06/2012
	58.350.423,13

	47
	01/07/2012
	12.646.609,64

	48
	01/08/2012
	23.452.209,49

	49
	01/09/2012
	9.677.339,04

	50
	01/10/2012
	3.567.381,44

	51
	01/11/2012
	2.733.246,44

	52
	01/12/2012
	446.003,76

	53
	01/01/2013
	458.392,07

	54
	01/02/2013
	820.608,47

	55
	01/03/2013
	67.919,68

	56
	01/04/2013
	232.465,77

	57
	01/05/2013
	6.050.341,24

	58
	01/06/2013
	1.104.824,54

	59
	01/07/2013
	33.650,05

	60
	01/08/2013
	545.574,92

	61
	01/09/2013
	1.092,36

	62
	01/10/2013
	434.294,68

	63
	01/12/2013
	25.959,29

	64
	01/05/2014
	51.710,28

	f.1) Responsável: Sr. Pedro José Barusco Filho (CPF XXX.145.708-XX) . Irregularidade: na condição de gerente executivo da Diretoria de Serviços, omitir-se intencionalmente no seu poder-dever de agir para impedir a ação delituosa contra as licitações da Petrobras, mediante recebimento de vantagem indevida das empresas cartelizadas, permitindo o direcionamento da licitação, com restrição à competitividade, divulgação de informações sigilosas da Petrobras e prática de preços excessivos, o que infringe o disposto no art. 37 e 173, § 1º, inciso III, ambos da CF/1998, no art. 3º da Lei 8.666/1993 e no item 1.2 do Decreto 2.745/1998.
	f.2) Responsável: Sr. Paulo Roberto Costa (CPF XXX.612.879-XX) . Irregularidade: na condição de diretor de Abastecimento, omitir-se intencionalmente no seu poder-dever de agir para impedir a ação delituosa contra as licitações da Petrobras, mediante recebimento de vantagem indevida das empresas cartelizadas, permitindo o direcionamento da licitação, com restrição à competitividade, divulgação de informações sigilosas da Petrobras e prática de preços excessivos, o que infringe o disposto no art. 37 e 173, § 1º, inciso III, ambos da CF/1998, no art. 3º da Lei 8.666/1993 e no item 1.2 do Decreto 2.745/1998.
	f.3) Sr. Renato de Souza Duque (CPF XXX.515.167-XX) . Irregularidade: na condição de diretor de Serviços, omitir-se intencionalmente no seu poder-dever de agir para impedir a ação delituosa contra as licitações da Petrobras, mediante recebimento de vantagem indevida das empresas cartelizadas, permitindo direcionamento das licitações, com restrição à competitividade, divulgação de informações sigilosas da Petrobras e prática de preços excessivos, o que infringe o disposto no art. 37 e 173, § 1º, inciso III, ambos da CF/1998, no art. 3º da Lei 8.666/1993 e no item 1.2 do Decreto 2.745/1998.
	f.4) Sr. José Gabrielli de Azevedo (CPF XXX.750.395-XX) . Irregularidade: na condição de presidente da Petrobras, não cumprir os deveres inerentes aos cargos de administradores da empresa estatal, inclusive aqueles dispostos no art. 158 da Lei 6404, de 1976, não adotando as providências para apurar as irregularidades quando de seu conhecimento, tendo sido conivente e deixando de atuar para prevenir, apurar e impedir a prática de atos ilícitos, falhar no seu dever de diligência previsto no art. 153 da Lei 6.404, de 1976, e por ter atuado com conivência, imperícia, imprudência ou negligência em relação à deficiente supervisão e controle das irregularidades praticadas pelos seus subordinados.
	f.5) Srs. Sandoval Dias Aragão (CPF XXX.203.586-XX) - gerente geral de Serviços e Logística da Petrobras, e Sérgio dos Santos Arantes (CPF XXX.417.367-XX) - gerente de Custo e Estimativas de Prazos de Serviços e Logística da Petrobras. Irregularidade: na condição de gerentes da Petrobras, aprovar e elaborar, respectivamente, o normativo interno da Petrobras PG-12 (peça 154 do TC Processo 010.546/2009-4) , o qual trouxe permissivo para que as propostas da licitação pudessem contemplar preços até 20% acima das estimativas de preços da Petrobras, além de terem aprovado orçamento incompleto e sem detalhamento suficiente para a obra, e com preços superiores aos paradigmas de mercado (vide peça 127, p. 7, do TC Processo 024.181/2015-3) , o que contribuiu para que o superfaturamento detectado no CT 112 pudesse ocorrer, contrariando os itens 1.2 e 1.3 do Decreto 2.745/1998; art. 6º, inciso IX, alínea 'f', da Lei 8.666/1993; art. 173, inciso III, da Constituição Federal de 1988;
	f.6) Srs. Dalton dos Santos Avancini (CPF XXX.948.488-XX) , Eduardo Hermelino Leite (CPF XXX.968.148-XX) e João Ricardo Auler (CPF XXX.666.088-XX) , todos ex-executivos do grupo Camargo Correa. Irregularidade: condutas ilícitas comprovadas por sentença judicial condenatória confirmada em 2ª instância (processo 5083258-29.2014.4.04.7000/PR) que contribuíram para o cometimento de dano ao erário no caso concreto - pagamento de vantagens ilícitas a diversos agentes públicos visando auferir benefícios indevidos no bojo do contrato e seus aditivos, fraude à licitação mediante ajuste prévio de preços e propostas junto a outras licitantes viabilizada mediante procedimentos de lavagem de dinheiro e pagamento de propinas, o que contraria o art. 3º e 90 ambos da Lei 8.666/1993, item 1.2 do Decreto 2.745/1998.
	f.7) Consórcio CCPR-REPAR, Construções e Comércio Camargo Correa S/A, Promon Engenharia Ltda., Camargo Corrêa S/A. Irregularidade: a empresa Construções e Comércio Camargo Corrêa S/A, pertencente ao grupo Camargo Corrêa, líder do consórcio CCPR-REPAR formado com a empresa Promon Engenharia Ltda., pagou vantagens indevidas à dirigentes da Petrobras com o objetivo de fraudar licitações para implantação da Repar, atuando em cartel, por meio da divisão de mercado, combinação prévia de preços, solicitação de propostas de cobertura, para direcionar licitações e obter vantagens ilícitas para si e para as demais empresas cartelizadas, infringindo o disposto no art. 37, caput, e inciso XXI, no art. 173, §1º, inciso III, ambos da Constituição Federal (CF/1988) , bem como no item 1.2 do Decreto 2.745/1998;
	g) informar aos responsáveis arrolados no item anterior que, caso venham a ser condenados pelo Tribunal, os débitos ora apurados poderão ser acrescidos de juros de mora, nos termos do art. 202, § 1º, do Regimento Interno do TCU;
	h) deixar assente que, quando da decisão sobre declaração de inidoneidade para contratar com a administração pública federal, bem como sobre a aplicação da multa de que trata o art. 57 da Lei 8.443/1992, este Tribunal considerará os compromissos assumidos pelos responsáveis em acordos celebrados com o Ministério Público Federal, no que toca às medidas de colaboração que possam contribuir com os respectivos processos de controle externo, por meio, entre outras possibilidades, da apresentação de elementos que permitam, com maior nível de confiança, apurar e quantificar o dano ao erário, definir graus diferenciados de responsabilidades, dar celeridade e efetividade ao processo que busca o ressarcimento do dano ao erário; nessa ocasião, o Tribunal também deliberará sobre possíveis sanções premiais a serem concedidas, conforme o caso;
	i) encaminhar cópia da deliberação que vier a ser proferida, juntamente com cópias da instrução e deste pronunciamento, a cada um dos arrolados, à Força-tarefa da Operação Lava-Jato do Ministério Público Federal no Paraná, ao Juízo da 13ª Vara Federal de Curitiba/PR, à Força-tarefa da Operação Lava-Jato na Advocacia-Geral da União no Paraná e à Controladoria-Geral da União;"
4.	Foi apensado ao presente feito, contudo, o TC 021.482.2009-3 para tratar de levantamento autuado como apartado do TC Processo 010.546/2009-4, ao apreciar, exclusivamente, as evidências de superfaturamento no Contrato nº 0800.0043403.08-02 (CT 112) celebrado pela Petrobras para a execução das obras na unidade de coque e nas unidades auxiliares da Repar, tendo o Acórdão 2167/2015-TCU-Plenário deliberado por converter a referida fiscalização na presente tomada de contas especial. 
5.	Estando, enfim, o presente processo concluso ao Ministro-Relator, a Camargo Corrêa Construções e Participações S/A acostou o seu expediente às Peças 156/157, em 11/3/2019, com as suas justificativas para não lhe ser aplicada a referida cautelar de indisponibilidade dos bens e para não ser acolhida a proposta de citação com a subsequente inclusão da Camargo Corrêa Construções e Participações S/A (holding) como responsável solidária neste processo de TCE.
	É o Relatório.

8.1. Viviane do Nascimento Pereira Sá (OAB-RJ 130.645), entre outros, representando a Petróleo Brasileiro S/A; 
8.2. Maria Francisca Sofia Nedeff Santos (OAB-PR 7.507), entre outros, representando Pedro José Barusco Filho; 
8.3. Igor Fellipe Araújo de Sousa (OAB-DF 41.605), entre outros, representando o Consórcio CCPR-REPAR e Construções e Comércio Camargo Correa S/A; 
8.4. Mariana Macedo Pessanha Fernandes (OAB-RJ 158.482), entre outros, representando Sandoval Dias Aragão, José Paulo Assis, David Eduardo Bastos de Sousa e Sérgio dos Santos Arantes; 
8.5. Carlos Roberto de Siqueira Castro (OAB-DF 20.015), entre outros, representando Sandoval Dias Aragão, José Paulo Assis, David Eduardo Bastos de Sousa, Sérgio dos Santos Arantes, Júlio Hedilberto Ludwig Júnior, José Sérgio Gabrielli de Azevedo e Sérgio de Araújo Costa; 
8.6. Rodrigo Alexander Calazans Macedo (OAB-RJ 123.041), entre outros, representando Sandoval Dias Aragão, José Paulo Assis, David Eduardo Bastos de Sousa, Júlio Hedilberto Ludwig Júnior, José Sérgio Gabrielli de Azevedo, Sérgio de Araújo Costa, Rosa Akie Stankewitz, Ademar Kiyoshi Itakussu, Luís Antônio Scavazza e Fernando Almeida Biato.

Não atuou.

TOMADA DE CONTAS ESPECIAL. PETROBRAS. CONVERSÃO DO TC 021.482/2009-3 NESTA TCE POR FORÇA DO ACÓRDÃO 2.167/2015-TCU-PLENÁRIO. OBRAS NA UNIDADE DE COQUE DAS UNIDADES AUXILIARES DA REFINARIA PRESIDENTE GETÚLIO VARGAS (REPAR). CONTRATO Nº 0800.0043403.08-02 (CT 112). INDÍCIOS DE SUPERFATURAMENTO POR PREÇOS EXCESSIVOS. CELEBRAÇÃO DE ADITIVOS IRREGULARES. ANÁLISES A PARTIR DE ELEMENTOS PROVENIENTES DA OPERAÇÃO LAVA-JATO. QUANTIFICAÇÃO DO DÉBITO. CONCESSÃO DE CAUTELAR PARA A INDISPONIBILIDADE DOS BENS DOS RESPONSÁVEIS. OITIVA POSTERIOR EM PROCESSO APARTADO. CITAÇÃO E AUDIÊNCIA DOS RESPONSÁVEIS. PROSSEGUIMENTO DO PRESENTE FEITO. CIÊNCIA.

TOMADA DE CONTAS ESPECIAL (TCE)

Secretaria Extraordinária de Operações Especiais em Infraestrutura (SeinfraOperações).

Trata-se de tomada de contas especial autuada por conversão do processo de levantamento sob o TC Processo 021.482/2009-3, nos termos do Acórdão 2167/2015-TCU-Plenário, diante dos indícios de superfaturamento no Contrato 0800.0043403.08-02 (CT 112) celebrado entre a Petróleo Brasileiro S/A (Petrobras) e o Consórcio CCPR-REPAR (formado pela Construções e Comércio Camargo Corrêa S/A e pela Promon Engenharia Ltda.) para a execução das obras na unidade de coque das unidades auxiliares da Repar.
2.	Como visto, após a análise do feito, com pequenas divergência entre o auditor federal e os dirigentes da unidade técnica, a SeinfraOperações propôs a citação dos aludidos responsáveis, além da decretação de indisponibilidade dos seus bens.
3.	Incorporo parcialmente os pareceres da SeinfraOperações a estas razões de decidir, sem prejuízo, contudo, de discordar da cautelar decretação de indisponibilidade dos bens de todos os responsáveis, pelos motivos que passo a expor.
I - Da contextualização.
4.	Em linhas gerais, a partir da auditoria tratada no âmbito do TC Processo 010.546/2009-4, foram identificados, em 19 contratos, os indícios de irregularidade sobre os procedimentos licitatórios (projeto básico deficiente, sem parcelamento, sem orçamento para o quantitativo de serviços e com restrição à competitividade) e sobre o superfaturamento nos correspondentes contratos, de tal modo que, por meio de despacho, o então Ministro-Relator Valmir Campelo determinou a constituição de processos apartados específicos para tratar das questões inerente a cada contrato.
5.	Por meio da fiscalização realizada no âmbito do Fiscobras-2010 pela então Secob-3, foi analisado o Demonstrativo de Formação de Preços (DFP) do consórcio contratado e apontado o superfaturamento na ordem de R$ 633 milhões (ref.: abril de 2008) sobre o Contrato CT 112 da Repar, sem prejuízo, no entanto, de, mais adiante, ter sido promovida a nova análise sobre os preços contratados, a partir da estimativa de custo elaborada pela Petrobras, comparando-a com o valor global do contrato, e, assim, teria sido apurado o superfaturamento de aproximadamente R$ 361 milhões (ref.: abril de 2008) sobre o valor original do referido Contrato CT 112.
6.	As limitações decorrentes do uso dessa metodologia e, em especial, da legalidade da faixa de variação da estimativa de custo (intervalo de precisão) teriam sido avaliadas no bojo do TC Processo 006.810/2011-0, tendo o TCU anotado que não se mostraria adequado o emprego da aludida faixa fixa de variação da estimativa de custo para todos os contratos da Petrobras e, a partir daí, a referida empresa estatal deveria definir a faixa possivelmente adequada para cada contratação (v. g.: Acórdão 571/2013-TCU-Plenário) .
7.	Ocorre, no entanto, que, mais à frente, sobrevieram ao TC Processo 021.482/2009-3 (originador desta TCE) não só os avanços nas metodologias do cálculo e superfaturamento, com as evoluções jurisprudenciais e doutrinárias sobre a matéria, mas também, e principalmente, os graves ilícitos descortinados pela "Operação Lava Jato" (OLJ) , a partir da evidenciação da prática do então inimaginável esquema de cartel para o indevido superfaturamento sobre os contratos inerentes às obras da Repar, entre outros empreendimentos da Petrobras.
8.	Por esse novo ângulo, vieram ao conhecimento do TCU os diversos aditamentos danosos aos contratos da Repar e isso ensejou a nova avaliação do superfaturamento nos contratos da Repar, aí incluído o referido CT 112, tendo a SeinfraOperações adotado a análise do DFP como meio mais fidedigno para apurar a adequação dos preços contratuais, com os seus aditivos, até porque, em sintonia com o Acórdão 621/2015-TCU-Plenário, a Petrobras sempre deveria ter exigido o melhor detalhamento do DFP.
9.	A "Operação Lava Jato" trouxe à tona, ainda, as relevantes informações no sentido de que os processos licitatórios iniciais teriam sido fraudados, tendo os respectivos contratos sido firmados com os indigitados superfaturamentos, e de que os aditamentos contratuais teriam sido aproveitados com o escuso intuito de desfalcar a aludida empresa estatal.
10.	Diante de todas essas circunstâncias, no âmbito do TC Processo 010.546/2009-4, a SeinfraOperações sugeriu a rejeição das justificativas então apresentadas pelos responsáveis, indicando a necessidade, contudo, de se promover a análise conclusiva dos preços, no bojo do correspondente processo de TCE, com o foco ampliado, passando a verificar a idoneidade dos preços nos contratos e nos aditivos, não apenas em função dos referenciais oficiais, mas também em função das informações obtidas junto à OLJ, seja pela publicação de dados, seja pela autorização para o uso de prova compartilhada, sem prejuízo de se valer também das novas informações prestadas pela Petrobras em resposta aos ofícios de requisição.
11.	Por seu turno, em relação à responsabilização individual no âmbito do aludido processo, a unidade técnica ponderou que as audiências até então promovidas teriam partido de evidências colhidas pela então Secex-PR e pela então Secob-3, em auditorias anteriores à celebração dos termos aditivos e aos novos elementos compartilhados pela Operação Lava-Jato. E, assim, para efeito da apuração das responsabilidades, adotou-se a estratégia de, na presente TCE, buscar identificar os gestores que decidiram por licitar os contratos, a partir de projetos imaturos e com evidente restrição à competividade, permitindo a indevida inclusão do indigitado superfaturamento.
12.	Em outro giro, por intermédio do aludido Acórdão 2.167/2015, foi determinado, ainda, que, na instrução final desta TCE, a unidade especializada apresentasse a sua análise com a respectiva manifestação conclusiva sobre a eventual responsabilidade do Conselho de Administração da Petrobras, como integrante da estrutura decisória da empresa estatal, identificando, caso a caso, o nexo causal entre o nível de decisão adotada e a real culpabilidade pelas falhas, além de atentar para as seguintes providências:
	" (...) 9.4.2. avalie a responsabilidade do Sr. Paulo Roberto Costa (então diretor de Abastecimento da Petrobras) pelo débito apurado em cada um dos contratos, em face das evidências coligidas neste processo e à luz de outros elementos a serem angariados por este Tribunal no âmbito da 'Operação Lava Jato';
	9.4.3. inclua, em sua proposta de mérito, as eventuais penalidades decorrentes da rejeição das razões de justificativa apresentadas pelos responsáveis nos presentes autos;".
13.	Ao apreciar, portanto, o TC Processo 021.482/2009-3, o Plenário do TCU prolatou o referido Acórdão 2.167/2015 e, por meio dele, determinou a conversão daqueles autos na presente TCE, autorizando a SeinfraPetróleo (então responsável pela condução do feito) a promover as diligências necessárias com vistas a obter os "reais" elementos sobre os custos dos materiais e dos bens tagueados adquiridos no âmbito do Contrato nº 0800.0043403.08-02 (CT 112) , aí incluída a autorização para diligências destinadas a obter as notas fiscais de aquisição eventualmente acessadas pela Justiça Federal no Paraná a partir da "Operação Lava Jato" (item 9.3 do referido Acórdão) .
II - Do valor total do débito apurado nesta TCE.
14.	A unidade técnica destacou, nesse ponto, que, em face da análise produzida pela SeinfraPetróleo nos autos de origem (TC Processo 021.482/2009-3) , o apontado superfaturamento teria sido calculado a partir da integral aplicação da taxa de BDI (Bônus e Despesas Indiretas) sobre os custos de referência, sem a exclusão, pois, da parcela do BDI correspondente ao "bônus" do particular (lucro) , tendo o auditor da SeinfraOperações assinalado a indevida percepção dessa parcela no presente caso concreti, por se tratar de contrato obtido em função da audida fraude à licitação.
15 	A unidade técnica também informou que, além de não ter desconsiderado a parcela correspondente ao lucro, a análise efetuada pela SeinfraPetróleo teria ainda considerado o BDI "cheio" para o grupo "Fornecimento" do DFP contratual, de tal modo que, nos termos da Súmula nº 253 do TCU, deveria ter sido considerada a "DI" diferenciada, pois restaria indevida a parcela correspondente ao "bônus".
16.	Por esse prisma, o auditor relatou que a amostra analisada pela SeinfraPetróleo teria contemplado o patamar de 41,1% sobre o valor final do contrato (após os aditivos) , indicando o superfaturamento de R$ 518.322.757,67 (ref. abril de 2008) , além de salientar que a utilização de novos elementos probatórios compartilhados com o TCU pelo juízo da 13ª Vara Federal de Curitiba teria permitido a ampliação da amostra analisada em 3,5 pontos percentuais, atingindo o patamar de 44,6% sobre o valor final contratado. 
17. 	Em face, então, da metodologia adotada pela unidade técnica e acolhida pelo Acórdão 2677/2018-TCU-Plenário, os custos de referência para a mão de obra obtidos a partir do Caged teriam sido revisados, em sintonia com a Tabela 2 do Relatório, e, assim, a aplicação da nova metodologia teria resultado na redução do superfaturamento apurado pela SeinfraPetróleo de R$ 518.322.757,67 para R$ 475.147.564,92 (ref.: abril de 2008) .
18.	O auditor registrou, ainda, que, após a ampliação da amostra analisada (de 41,1% para 44,6%) e a aplicação de BDI diferenciado para os itens de fornecimento, o superfaturamento total teria restado apurado sob o valor de R$ 519.618.428,60 (ref.: abril de 2008) , enquanto o débito correspondente ao indevido lucro auferido, ante o valor total contratado, atingiria o montante de R$ 172.750.296,95 (ref.: abril de 2008) , perfazendo, portanto, o débito total sob o montante de R$ 692.368.725,55.
19.	Ao observar que esse débito sob o valor de R$ 692.368.725,55 corresponderia a 25,5% do valor total do Contrato CT-112 (R$ 2.716.087.948,96 - ref.: abril de 2008) , o auditor federal aplicou esse percentual sobre a execução financeira do contrato, com os aditivos, sob o montante de R$ 2.781.863.431,89, resultando no valor de R$ 709.135.814,15 como possível débito no referido contrato da UCR Repar, a partir da demonstração registrada na Tabela 8 do Relatório.
20.	Por sua vez, o diretor da unidade técnica ressaltou que a glosa do indevido bônus obtido pelo consórcio contratado, ante as fartas evidências provenientes da Operação Lava-Jato no sentido de o referido contrato ter sido ilegalmente obtido mediante fraude, encontraria o devido respaldo na aplicação da Teoria do Produto Bruto Mitigado ou disgorgement (perda do proveito do ilícito, indenizando-se apenas os custos lícitos) , tendo ela sido adotada nos Acórdãos 1.306/2017, 2.396/2018, 2.446/2018, 2.677/2018, do Plenário do TCU, em sintonia com o art. 59, parágrafo único, da Lei nº 8.666, de 1993, ante a nulidade do contrato pela aludida fraude com a participação da contratada.
21.	Por essa linha, ao discordar parcialmente do cálculo do débito, com a adoção de parâmetro mais conservador, o aludido dirigente assinalou que, diante da não inclusão do item "materiais" no BDI diferenciado, o débito total sobre o mencionado contrato, com os seus aditivos, deveria ser reduzido para o valor de R$ 687.189.437,14 (data-base: abril de 2008) , ao invés dos R$ 692 milhões anunciados no parecer do auditor federal, e, assim, percentual de superfaturamento frente ao valor total do contrato deveria corresponder a 25,3%, de tal sorte que, ao aplicar esse percentual sobre o valor total de execução financeira do contrato, o debito totalizaria o montante de R$ 703.831.098,95.
III - Das responsabilidades pelas irregularidades no aludido empreendimento.
22.	O estabelecimento da cadeia de responsabilização pelas graves irregularidades e pelos prejuízos incorridos pela Petrobras S/A, no bojo do Contrato CT 112, tem se aperfeiçoado desde o início das fiscalizações no âmbito do TC Processo 010.546/2009-4 e, posteriormente, no âmbito do TC Processo 021.482/2009-3 (apenso) , devendo-se destacar, contudo, que, mais recentemente, após o compartilhamento de informações pela "Operação Lava Jato", o TCU pôde melhor promover a efetiva quantificação do dano ao erário, além de ampliar a discussão sobre a reprovabilidade das condutas dos diversos agentes e gestores públicos por terem perpetrado os indigitados ilícitos em desfavor da Petrobras.
23.	Ao apreciar o aludido TC Processo 021.482/2009-3, já estando de posse dos elementos provenientes da OLJ, o Plenário do TCU prolatou o Acórdão 2.167/2015 e, por meio dele, determinou a extensão da análise sobre a responsabilidade do então diretor de abastecimento da Petrobras (Paulo Roberto Costa) , além, eventualmente, do conselho de administração dessa empresa estatal, pelo débito apurado na presente TCE, determinando, ainda, que sejam aplicadas, na presente TCE, as eventuais penalidades decorrentes da aludida rejeição das razões de justificativa.
24.	De todo modo, no presente momento, o auditor da unidade técnica teria proposto a citação dos seguintes responsáveis pelo aludido dano ao erário: 
	a) Pedro José Barusco Filho, como gerente executivo da Diretoria de Serviços;
	b) Paulo Roberto Costa, como diretor de Abastecimento;
	c) Renato de Souza Duque, como diretor de Serviços;
	d) José Gabrielli de Azevedo, como presidente da Petrobras; e
	e) Consórcio CCPR-REPAR (Construções e Comércio Camargo Correa S/A, Promon Engenharia Ltda. e Camargo Corrêa S/A) , como contratado.
25.	O diretor da unidade técnica apresentou, contudo, a sua sugestão para, além dos já mencionados responsáveis, serem também chamados em citação os seguintes responsáveis Sandoval Dias Aragão, como gerente geral de Serviços e Logística, e Sérgio dos Santos Arantes, como gerente de Custo e Estimativas de Prazos de Serviços e Logística, e Dalton dos Santos Avancini, Eduardo Hermelino Leite e João Ricardo Auler, como executivos do Grupo Camargo Correa. 
26.	Bem se vê que os elementos provenientes da Operação Lava-Jato acentuaram as ilicitudes perpetradas pelos Srs. Renato de Souza Duque, Pedro José Barusco Filho e Paulo Roberto Costa, já que as suas condutas se mostraram determinantes para a consumação do superfaturamento detectado nestes autos, mostrando-se adequada a proposta da SeinfraOperações para a citação desses responsáveis, sem prejuízo, é claro, de atentar para o eventual benefício de imputar o dano remanescente ao erário em desfavor das pessoas não colaboradoras com o MPF no bojo dos acordos judiciais de colaboração premiada com a subjacente leniência.
27.	De todo modo, à luz dos documentos inerentes ao CT 112 encaminhados pela Petrobras em cumprimento aos itens 9.2.1 a 9.2.9 do referido Acórdão 2.167/2015, o auditor da SeinfraOperações apontou que a eventual responsabilidade do Conselho de Administração da Petrobras estaria em análise no bojo do TC Processo 003.502/2016-3, ao tratar especificamente da avaliação da responsabilidade do aludido conselho, nos termos da Lei nº 6.404 (Lei das S/A) , de 1976, entre outros normas legais, diante da superveniente constatação de possível omissão em relação ao dever estatutário e legal de fiscalizar a gestão da Diretoria Executiva da Petrobras.
28.	Diversa, todavia, é a situação da aludida Diretoria Executiva, já que os seus membros devem ser chamados em citação no presente feito, em sintonia com o parecer da unidade técnica e a partir dos documentos enviados em atendimento aos itens 9.2.4 e 9.2.5 do Acórdão 2.167/2015, com todos os DIP (Documentos Internos da Petrobras) . 
29.	Por seu turno, a responsabilização de Pedro Barusco deve ser avaliada no âmbito das suas atribuições, já que ele teria induzido a indevida contratação das obras em valores bem próximos ao limite superior da faixa de aceitabilidade na Petrobras (+ 20%) , permitindo que as empresas cartelizadas se valessem dessa margem para a indevida majoração dos seus lucros, e, para esse mesmo ilícito, teria concorrido os Srs. Paulo Roberto Costa e Renato de Souza Duque, de sorte que se deve promover a efetiva citação desses responsáveis.
30.	Na mesma esteira, deve ser promovida a responsabilidade do Sr. Sérgio dos Santos Arantes e do Sr. Sandoval Dias Aragão, pelo débito apurado nestes autos, já que também concorreram para a celebração do referido contrato com o indigitado superfaturamento.  
31.	Já a responsabilidade de Dalton dos Santos Avancini, como presidente da Camargo Correa, de João Ricardo Auler, como presidente do Conselho de Administração da Camargo Correa, e de Eduardo Hermelino Leite, como vice-presidente da Camargo Correa, restou devidamente estabelecida nos autos, tendo eles sido condenados em face dos crimes cometidos nos contratos de obras públicas da Refinaria Presidente Getúlio Vargas, ante a sentença criminal condenatória prolatada pelo juízo da 13ª Vara Federal de Curitiba - PR (Peça 129) .
32.	Na referida sentença judicial, ficou demonstrado que os executivos da holding da Camargo Correa S/A atuaram pelo cometimento dos crimes de corrupção ativa, de lavagem de dinheiro e de uso de documento com o intuito de a Construções e Comércio Camargo Correa S/A se sagrar vencedora nos certames da Repar.
33. 	O TCU deve promover, ainda, a citação do então presidente da Petrobras (Sr. José Sérgio Gabrielli de Azevedo) pelo débito verificado no CT 112, de acordo com a proposta da SeinfraOperações, ressaltando que, no Acórdão 1083/2017-TCU-Plenário (TC Processo 023.266/2015-5: TCE sobre o Contrato CT 101) , ficou anotado que o então presidente da Petrobras deveria ser citado nos demais processos de TCE autuados para apurar irregularidades nas obras da Repar, a partir das circunstâncias inerentes a cada caso concreto, em sintonia com as ponderações aduzidas pelo Ministro Benjamin Zymler no voto condutor do Acórdão 2.109/2016 proferido pelo Plenário do TCU, no âmbito do TC Processo 000.168/2016-5, ao tratar de irregularidades nas obras da Rnest, quando registrou que o Sr. José Sérgio Gabrielli "sempre esteve ciente das gravíssimas irregularidades em curso no empreendimento, tendo negligenciado e se omitido de tomar as medidas cabíveis diante de diversos apontamentos do TCU", de sorte que, à luz do art. 153 da Lei 6.404, de 1976, o ex-presidente deixou de agir com o necessário dever de cuidado, já que, a despeito da ciência dos robustos indícios de irregularidade apontados pelo TCU, não teria adotado as providências necessárias para a apuração dos fatos e a responsabilização dos infratores.
34.	Por essa prisma, ao rememorar que, como integrante da correspondente diretoria executiva, o então presidente da Petrobras autorizou a instauração do procedimento licitatório, com a subsequente contratação, o diretor da SeinfraOperações (Peça 154) anotou que:	
" (...)  32. Além do Acórdão 2319/2017-TCU-Plenário, observa-se que o Sr. José Sérgio Gabrielli de Azevedo sempre esteve ciente das gravíssimas irregularidades então em curso nos contratos da Refinaria Presidente Getúlio Vargas (Repar) . Com efeito, em 2009, o TCU classificou como indícios de irregularidades que recomendavam a paralisação do fluxo de recursos públicos (IG-P) alguns achados de auditoria detectados em contratos da Repar.
33. Não obstante o Congresso Nacional ter tido o mesmo entendimento do Tribunal, a Repar teve seu fluxo de recursos mantido por meio do Veto Presidencial n. 41, de 26/1/2010, o qual impediu a inclusão da Repar no 'quadro bloqueio' da Lei Orçamentária Anual de 2010.
34. Em razão de todos esses apontamentos do Tribunal, o ex-presidente da Petrobras esteve ciente dos fatos, tendo prestado depoimento em 10/11/2009 perante Comissão Parlamentar de Inquérito da Petrobras, instaurada em 2009 pelo Senado Federal. Naquela ocasião, o Sr. José Sérgio Gabrielli de Azevedo foi questionado acerca dos indícios de irregularidades encontrados em contratos atinentes a construção de refinarias da Companhia (fonte: Relatório Final da CPI da Petrobras - http://www.senado.leg.br/atividade/rotinas/materia/getPDF.asp?t=71878&tp=1, acesso em 30/1/2019 e notícia publicada no sítio oficial do Senado Federal  - https://www12.senado.leg.br/noticias/materias/2009/11/10/gabrielli-irregularidades-apontadas-pelo-tcu-decorrem-de-choque-entre-normas-que-regem-as-licitacoes, acesso em 30/1/2019) .
35. O ex-presidente da Sociedade de Economia Mista também compareceu à Comissão Mista de Planos, Orçamentos Públicos e Fiscalização do Congresso Nacional (CMO) , em 24/11/2009, acerca das irregularidades encontradas pelo Tribunal em obras de refinarias da companhia (fonte: https://www12.senado.leg.br/noticias/materias/2009/11/20/cmo-espera-gabrielli-para-falar-sobre-superfaturamento-apontado-pelo-tcu, acesso em 30/1/2019) .
36. Portanto, não resta dúvidas acerca do fato de que o então presidente da Petrobras tinha plena ciência acerca de vários indícios de irregularidades nos contratos da Repar, inclusive o tratado nos presentes autos.
37. Além disso, não há quaisquer evidências de que o responsável tenha tomado providências tempestivas para evitar que essas irregularidades se materializassem no vultoso débito ora apontado nos presentes autos, o que caracteriza grave infração ao dever de diligência de administradores de sociedades anônimas, conforme art. 158 da Lei 6.404/1976 (Lei das S/A) . (...) "
35.	Em sintonia, portanto, com o Acórdão 1083/2017-TCU-Plenário e com o Acórdão 2109/2016-TCU-Plenário, o TCU deve também promover a citação do Sr. José Sérgio Gabrielli de Azevedo no presente feito. 
IV - Da cautelar para a indisponibilidade de bens dos responsáveis.
36.	Por outro prisma, ao sopesar a colaboração de Paulo Roberto e Pedro Barusco no âmbito da OLJ, a proposta do auditor da SeinfraOperações contemplou a concessão de cautelar para a indisponibilidade de bens dos seguintes responsáveis:
	Renato de Souza Duque

	Consórcio CCPR-REPAR

	Construções e Comércio Camargo Correa S/A

	Camargo Correa S/A

	Promon Engenharia Ltda.

37.	Por outro ângulo, ao considerar o acordo de leniência celebrado pelo Grupo Camargo Correa, o diretor da unidade técnica indicou que se deveria implementar a referida medida cautelar em relação aos Srs. Renato Duque e José Gabrielli, além da empresa Promon Engenharia.  
38.	Bem se vê, nesse ponto, que a colaboração prestada ao Ministério Público Federal por Renato de Souza Duque (Ação Penal 5054932-88.2016.4.04.7000 - Juiz Sérgio Moro e Ação Penal 5037093-84.2015.4.04.7000 - Juíza Gabriela Hardt) teria resultado no melhor desenvolvimento dos correspondentes processos de tomada de contas especial, até porque teria permitido, entre outras medidas, o subsequente desarquivamento de alguns processos no TCU para o efetivo prosseguimento do feito, devendo essa situação ser sopesada no presente momento.
39.	Por conseguinte, como o TCU tem deixado de impor a referida constrição cautelar patrimonial, em função dos acordos de colaboração premiada com a adjacente leniência firmados judicialmente com o MPF e, posteriormente, com a CGU-AGU, a aludida cautelar pode ser considerada prejudicada em relação a Renato de Souza Duque, por perda de objeto, em plena consonância com a jurisprudência do TCU (v.g.: Acórdãos 2.428/2016, 483/2017, 672/2017, 1.831/2017, 2.005/2017, 2.014/2017, 2.791/2017 e 387/2018, do Plenário) .
40.	Por outro prisma, em sintonia com o Acórdão 2.677/2018 prolatado pelo Plenário no bojo do TC Processo 000.168/2016-5, o TCU já teria solicitado que, por meio dos seus advogados e com o auxílio da AGU, a Petrobras adotasse as medidas necessárias ao efetivo arresto judicial dos bens dos responsáveis arrolados no correspondente processo, aí incluído o Sr. José Sérgio Gabrielli, em face da concomitante condenação em débito contra o aludido gestor pelo valor de aproximadamente R$ 2 bilhões, restando evidenciada, assim, a presente desnecessidade de o TCU adotar a cautelar patrimonial constritiva sobre os bens de José Sérgio Gabrielli de Azevedo, em consonância com o voto conduzido pelo Ministro Benjamin Zymler na prolação do Acórdão 2915/2018-TCU-Plenário, quando o TCU também deixou de decretar a referida cautelar constritiva em desfavor, ali, de Renato de Souza Duque, devendo-se salientar, nesse ponto, que a suposta tentativa de eventual ocultação ou dilapidação patrimonial pelos aludidas responsáveis evidenciaria a nefasta prática de fraude contra credores ou de fraude à execução, com a subsequente decretação de nulidade ou de ineficácia pelo poder público.
41.	O TCU deve decretar, portanto, a referida cautelar para a indisponibilidade de bens em desfavor, apenas, da Promon Engenharia Ltda., diante, principalmente, da ausência de colaboração dessa empresa com o MPF para a efetiva elucidação das fraudes e das demais irregularidades cometidas sobre os diversos empreendimentos conduzidos pela Petrobras e pelas demais instituições da administração pública no País.    
V - Das considerações finais.
42.	A respeito, contudo, do expediente acostado pela Camargo Corrêa Construções e Participações S/A às Peças 156-157, a holding da Camargo Corrêa não deve mesmo ser desconectada do restante do grupo, já que envolvidos na "Operação Lava Jato", devendo-se promover, todavia, a citação das referidas empresas, até porque a indisponibilidade de bens não será efetivada em desfavor da Camargo Corrêa, já que ela também teria colaborado com o MPF e com o CADE.
43.	Parabenizo, enfim, toda a equipe da SeinfraOperações pelo percuciente trabalho até aqui empreendido sobre o presente feito, devendo ressaltar que, a partir do compartilhamento de informações com o MPF no bojo da Operação Lava-Jato, chegou-se ao indício de superfaturamento somente neste Contrato CT-112 sob a ordem de R$ 703,8 milhões (em valores originais) ou de R$ 1,1 bilhão (em valores atuais) , mostrando-se adequadas as propostas de citação dos responsáveis e de imediata decretação da indisponibilidade dos bens da Promon Engenharia Ltda., sem prejuízo, é claro, do necessário respeito aos parâmetros até aqui fixados pela jurisprudência do TCU em sintonia com as decisões proferidas pelo Supremo Tribunal Federal. 
44.	Bem se vê, ainda, que o Tribunal deve enviar a devida determinação para que a SeinfraOperações atente para a necessidade de atribuir a possível celeridade sobre a conclusão de mérito do presente processo, sem prejuízo, contudo, de, no bojo dos demais processos autuados, promover a efetiva responsabilização de todos os demais agentes políticos e administrativos faltosos, além das demais pessoas físicas e jurídicas não colaboradoras com o MPF ou das pessoas indevidamente beneficiárias dos indigitados desvios de recursos federais, a exemplo até mesmo dos partidos políticos.
45.	Por tudo isso, entendo que o TCU deve promover as medidas anunciadas nestas razões de decidir, sem prejuízo de também determinar que os aludidos responsáveis apresentem as suas defesas, em resposta à respectiva oitiva ou citação, acompanhadas dos subjacentes sumários, de sorte que, no respectivo sumário, o responsável faça listar objetivamente o título de cada questão essencial a ser necessariamente apreciada pelo TCU, com a clara indicação das páginas inerentes à cada questão essencial, na sua peça de defesa, em homenagem ao princípio da cooperação processual, nos termos dos arts. 6º e 15 do Código de Processo Civil e do art.298 do RITCU.
VI - Do acolhimento das sugestões durante o julgamento do feito.
46.	Todavia Senhor Presidente, acolho as sugestões ora oferecidas pelo Ministro Benjamin Zymler no sentido de promover a citação de cada empresa, em vez da citação do correspondente consórcio, e a audiência de Sandoval Dias e Sérgio Arantes, em vez da citação desses responsáveis, sem prejuízo de, mais adiante, promover a eventual citação desses dois gestores, até porque, ao atuarem na formulação da regra para o subsequente orçamento do aludido empreendimento, eles teriam contribuído para a ocorrência do suscitado dano ao erário, ante a ausência do necessário detalhamento nos subjacentes projetos técnicos para a obra, permitindo que o superfaturamento fosse mais facilmente, assim, praticado sob a malsinada margem de 20%.
	Ante o exposto, pugno pela prolação do Acórdão ora submetido a este Colegiado.
	TCU, Sala das Sessões, em 27 de março de 2019.
Ministro-Substituto ANDRÉ LUÍS DE CARVALHO 
Relator